ACORDAO-COMPLETO-2483427

ACÓRDÃO 1950/2021 ATA 30/2021 - PLENÁRIO

VISTOS, relatados e discutidos estes autos em que se examina consulta formulada  pelo Procurador-Geral da República Augusto Aras, acerca de dúvidas existentes a respeito do entendimento desta Corte de Contas, após a prolação do Acórdão 699/2019-TCU-Plenário (rel. Min. Benjamin Zymler) , sobre a dispensa do cumprimento dos artigos 18 e 18-A da Lei Pelé (Lei 9.615/1998) pelas entidades integrantes do Sistema Nacional do Desporto que recebem verbas oriundas dos prognósticos da loteria, consoante disposto na Lei Agnelo-Piva (Lei 10.264/2010) .
ACORDAM os Ministros do Tribunal de Contas da União, reunidos em sessão plenária, diante das razões expostas pelo Relator, em:
9.1. conhecer da presente consulta, por atender aos requisitos fixados nos termos dos arts.  264, inciso II e § 1º, e 265 do Regimento Interno/TCU;
9.2. responder ao consulente, nos termos do art. 1º, inciso XVII, da Lei 8.443/1992, que:
9.2.1. conforme o teor no Acórdão 699/2019-TCU-Plenário (rel. Min. Benjamin Zymler) que alterou o Acórdão 2684/2018-TCU-Plenário (rel. Min. Benjamin Zymler) , o entendimento desta Corte de Contas é no sentido de que, diante da falta de regulamentação da Lei 13.756/2018, as entidades do Sistema Nacional do Desporto elencadas no art. 22 da Lei 13.756/2018 estão dispensadas do cumprimento dos arts. 18 e 18-A da Lei 9.615/1998 (Lei Pelé) para fazerem jus ao recebimento de verbas originárias dos prognósticos da loteria (Lei Agnelo-Piva) , tendo em vista a revogação tácita do art. 20 do Decreto 7.984/2013 e a ausência de previsão legal ou normativa que proíba, no caso de recursos oriundos de arrecadação de loterias, a descentralização de recursos da Lei Agnelo-Piva em favor dessas entidades do Sistema Nacional do Desporto que estejam em situação irregular perante a União, os Estados, o Distrito Federal e os Municípios;
9.2.2. o Acórdão 699/2019-TCU-Plenário (rel. Min. Benjamin Zymler) , proferido no TC Processo 016.271/2017-3, encontra-se pendente de deliberação final por parte deste Tribunal, em decorrência da interposição de pedidos de reexame que têm efeito suspensivo quanto à decisão impugnada, mas tal fato não autoriza o recorrente ou qualquer terceiro a, antes do pronunciamento definitivo desta Corte de Contas sobre o mérito desses recursos, praticar novo ato ou adotar providência que, direta ou indiretamente, contrarie quaisquer dos itens da decisão recorrida;
9.3. dar ciência do teor deste acórdão ao Comitê Olímpico Brasileiro, à Secretaria Especial do Esporte do Ministério da Cidadania e ao consulente; 
9.4. enviar cópia desta Deliberação:
9.4.1. ao Ministério da Cidadania, para que avalie a conveniência e a oportunidade de regulamentar a Lei 13.756/2018, de modo a estabelecer os requisitos para o recebimento e a gestão dos recursos oriundos de arrecadação de loterias, bem como os princípios a serem observados no uso de tais recursos e a transparência dos atos;
9.4.2. à Procuradora da República Anna Carolina Resende Maia Garcia, objetivando subsidiar as análises a serem empreendidas no Procedimento 1.16.000.001039/2019-47;
9.5. arquivar o presente processo, com base no art. 169, inciso V, do Regimento Interno do TCU.

Consulta acerca do entendimento desta Corte de Contas quanto à dispensa das Entidades Privadas Sem Fins Lucrativos de cumprimento dos artigos 18 e 18-A da Lei Pelé (Lei 9.615/1998) para recebimento de recursos de prognósticos, loterias federais e similares oriundos da Lei Agnelo-Piva (Lei 10.264/2001).

Comitê Olímpico Brasileiro, vinculado ao Ministério da Cidadania.

3. Interessado: Procurador-Geral da República Augusto Aras.

13.1. Ministros presentes: Ana Arraes (Presidente), Walton Alencar Rodrigues, Benjamin Zymler, Aroldo Cedraz, Raimundo Carreiro, Bruno Dantas, Vital do Rêgo e Jorge Oliveira.
13.2. Ministro-Substituto convocado: Marcos Bemquerer Costa (Relator).
13.3. Ministros-Substitutos presentes: Augusto Sherman Cavalcanti, André Luís de Carvalho e Weder de Oliveira.

MARCOS BEMQUERER

Trata-se da consulta formulada pelo Procurador-Geral da República Augusto Aras (peça 3, p.1) , acerca de dúvidas existentes a respeito do entendimento desta Corte de Contas, após a prolação do Acórdão 699/2019-TCU-Plenário, sobre a dispensa do cumprimento dos artigos 18 e 18-A da Lei Pelé (Lei 9.615/1998) pelas entidades integrantes do Sistema Nacional do Desporto que recebem verbas oriundas dos prognósticos da loteria (recursos da Lei Agnelo-Piva - Lei 10.264/2010) .
2.	A indagação tem o objetivo de subsidiar a análise das questões versadas nos autos do Procedimento 1.16.000.001039/2019-47, conduzido pela Procuradora da República Anna Carolina Resende Maia Garcia, que apura supostas irregularidades no repasse de recursos de prognósticos, loterias federais e similares (art. 56, inciso VI, da Lei 9.615/1998) da Caixa Econômica Federal (Caixa) para o Comitê Olímpico Brasileiro (COB) , relatadas nas matérias veiculadas pelos sítios eletrônicos UOL Esportes e Istoé. 
3.	Reproduzo, a seguir, parte da instrução levada a efeito na Secretaria de Controle Externo da Educação, da Cultura e do Desporto - SecexEducação (peça 11) , que traz à baila todas as informações colacionadas pelo consulente e trata dos questionamentos por ele formulados: 
"HISTÓRICO
2.	No bojo dos autos do Procedimento 1.16.000.001039/2019-47 (peça 3, p.2-17) , conduzido pela Procuradora da República Anna Carolina Resende Maia Garcia, o Ministério da Cidadania (MC) e a Caixa Econômica Federal (CEF) apontam que o Tribunal de Contas da União (TCU) , ao proferir o Acórdão 699/2019-TCU-Plenário (TC Processo 016.271/2017-3) , teria dado sustentação jurídica para o posicionamento atualmente mantido por aqueles órgãos, que se traduz na possibilidade de repasse de recursos de prognósticos, loterias federais e similares mesmo quando não comprovado o estrito cumprimento dos artigos 18 e 18-A da Lei Pelé (Lei 9.615/1998) .
3.	Sendo assim, a finalidade destes autos de consulta consiste em esclarecimento sobre a matéria supracitada, sobretudo se há, de fato, entendimento, no âmbito desta Corte de Contas, de que tais entidades estão dispensadas do cumprimento dos artigos 18 e 18-A da Lei Pelé (Lei 9.615/1998) para recebimento das verbas oriundas da Lei Agnelo-Piva (Lei 10.264/2001) .
EXAME DE ADMISSIBILIDADE
4. A presente consulta deve ser conhecida, vez que formulada por autoridade que possui legitimidade para tanto, acerca da aplicabilidade, em tese, de dispositivos legais e regulamentares concernentes à matéria de competência deste Tribunal, de modo que se encontram satisfeitos os requisitos de admissibilidade previstos nos arts. 264, inciso II, § 1º, e 265 do Regimento Interno/TCU.
EXAME TÉCNICO
5. Inicialmente, deve-se registar que o Comitê Olímpico Brasileiro (COB) ao obter vista dos autos do procedimento 1.16.000.001039/2019-47, em trâmite na Procuradoria da República no Distrito Federal, tomou conhecimento dos presentes autos, e, mediante ofício à peça 10, após relatar breve histórico do TC Processo 016.271/2017-3 e de forma a contribuir com a presente análise desta consulta, ressalta sua interpretação da questão, no sentido de que:
	(i) os recursos destinados ao COB pelo art. 22 da Lei 13.756/2018 constituem-se como próprios do Comitê;
	(ii) o repasse dos recursos em tela caracteriza-se como transferência obrigatória, não condicionada;
	(iii) o recebimento dos recursos de loterias e concursos de prognósticos pelo COB não se sujeita aos arts. 18 e 18-A da Lei 9.615/98, de acordo com Acórdão 699/2019-TCU-Plenário e Parecer 00396/2019/CONJUR-MC/CGU/AGU da Consultoria Jurídica do próprio Ministério da Cidadania; e
	(iv) a aplicação dos recursos oriundos de loterias e concursos de prognósticos destinados pela Lei 13.756/2018 deve ser fiscalizada pela Egrégia Corte de Contas, na esteira do disposto no art. 25 do mesmo diploma legal. 
6.	De antemão, antes de adentrar ao mérito da questão, faz-se necessário esclarecer que o presente processo aponta, como tema principal, consulta a respeito do cumprimento dos artigos 18 e 18-A da Lei Pelé (Lei 9.615/1998) para recebimento das verbas oriundas da Lei Agnelo-Piva (Lei 10.264/2001) por parte das entidades referidas no art. 22 da Lei 13.756/2018, tendo como base o Acórdão 699/2019-TCU-Plenário, prolatado no âmbito do TC Processo 016.271/2017-3. 
7.	Contudo, o TC Processo 016.271/2017-3, citado, tanto pelo COB, quanto pelo MPF, é bem mais específico que o tema central desta consulta, haja vista se tratar de representação a respeito de possível ilegalidade no repasse de recursos públicos, em razão da inclusão, pelo então Ministério do Esporte - ME, das seguintes entidades no Cadastro de Entidades Privadas Sem Fins Lucrativos Impedidas - Cepim, mantido pelo Ministério da Transparência, Fiscalização e Controladoria-Geral da União - CGU: Comitê Olímpico Brasileiro - COB (CNPJ 34.117.366/0001-67) , Comitê Organizador dos Jogos Pan-Americanos Rio 2007 - CORio (CNPJ 05.641.145/0001-95) , Confederação Brasileira de Esgrima (CNPJ 42.178.699/0001-24) , Confederação Brasileira de Hipismo (CNPJ 34.095.935/0001-10) , Confederação Brasileira de Tiro com Arco (68.760.693/0001-54) , Confederação Brasileira de Hóquei e Patinação (CNPJ 65.036.329/0001-58) , Confederação Brasileira de Triathlon (CNPJ 40.738.924/0001-04) , Confederação Brasileira de Capoeira (CNPJ 68.764.752/0001-62) , Confederação Brasileira de Motociclismo (CNPJ 47.459.185/0001-60) , Confederação Brasileira de Xadrez (CNPJ 29.981.362/0001-92) e Confederação Brasileira de Voleibol para Deficientes (CNPJ 05.634.009/0001- 78) .
8.	A deliberação inicialmente exarada nestes autos foi o Acórdão 2684/2018-TCU-Plenário, modificado parcialmente pelo Acórdão 699/2019-TCU-Plenário, o qual trata, de forma mais pormenorizada, da permissão de as entidades listadas no art. 22 da Lei 13.756/2018 se beneficiarem com o recebimento de recursos federais oriundos da Lei 9.615/1998, ainda que inadimplentes no Cadastro de Entidades Privadas Sem Fins Lucrativos Impedidas de celebrar novos convênios, contratos de repasse ou termos de parceria com a Administração Pública Federal (Cepim) , ou seja, algo bem mais restrito que o objeto da consulta formulada, na qual abrange todas as condicionantes presentes nos arts. 18 e 18-A da Lei Pelé (Lei 9.615/1998) . 
9.	Contudo, a título de informação, tal processo encontra-se pendente de deliberação final por parte deste TCU, haja vista os pedidos de reexame interpostos pelo Comitê Olímpico Brasileiro, Confederação Brasileira de Badminton, Confederação Brasileira de Canoagem, Confederação Brasileira de Handebol, Confederação Brasileira de Taekwondo, Confederação Brasileira de Tiro Esportivo, Confederação Brasileira de Triathlon e Comitê Brasileiro de Clubes - CBC.
10.	Ressalta-se que o pedido de reexame tem natureza recursal com efeito suspensivo quanto à decisão impugnada, ou seja, a interposição de recursos com efeito suspensivo impede que as decisões do TCU produzam seus efeitos até o julgamento definitivo dos recursos, e não tem o condão autorizar o recorrente ou quem quer que seja a praticar qualquer ato ou adotar qualquer providência que direta ou indiretamente contrarie quaisquer dos itens da decisão recorrida, antes do pronunciamento definitivo do Tribunal sobre o mérito do recurso. 
INFORMAÇÕES ADICIONAIS
11.  Até o presente estágio da marcha processual, a título meramente informativo, vez que pendente deliberação final deste TCU, o entendimento do auditor-instrutor, da unidade técnica responsável pelo recurso e do Ministério Público de Contas (peças 197, 198, 199 e 207 do TC Processo 016.271/2017-2) a respeito da compreensão do Acórdão 2684/2018-TCU-Plenário, modificado parcialmente pelo Acórdão 699/2019-TCU-Plenário é, em apertada síntese, no sentido de que:
'Os arts. 18 e 18-A da Lei 9.615/1998 trazem regras gerais que se aplicam a todos os repasses de recursos e outras formas de fomento das práticas desportivas, salvo regra específica em contrário; 
Há tratamento específico, no entanto, para a destinação, às entidades referidas no art. 22 da Lei 13.756/2018, do rateio de receitas oriundas de loterias (anteriormente previsto nos arts. 9º e 56 da Lei 9.615/1998 e atualmente disciplinado na Lei 13.756/2018) . Para o recebimento desses específicos recursos, tais entidades (e somente elas) estariam desobrigadas de comprovar as exigências formais previstas nos arts. 18 e 18-A da Lei 9.615/1998; 
Tal posição derivaria do entendimento de que, após as alterações promovidas pela Lei 13.756/2018 nos parágrafos 1° e 10° do art. 56 da Lei 9.615/1998, faltaria amparo legal para exigir que os repasses oriundos de loterias federais às entidades listadas no art. 22 da Lei 13.756/2018 sejam condicionados à verificação das normas aplicáveis à celebração de convênios, em especial a que se refere à necessidade de estar adimplente com o poder público. Na hipótese de tais entidades descentralizarem os recursos de loterias para outras entidades beneficiárias, deverão observar a regulamentação vigente sobre a matéria, trazida pelo art. 20, § 4º, do Decreto 7.984/2013. Nos termos do dispositivo regulamentar, 'a descentralização (...) não poderá beneficiar entidades em situação irregular perante a União, os Estados, o Distrito Federal e os Municípios'. A condição de situação regular envolve, inclusive, as exigências formais previstas nos arts. 18 e 18-A da Lei 9.615/1998, por se tratar de entidades componentes do Sistema Nacional do Desporto (referidas no parágrafo único do art. 13 da citada lei) ; 
Do conjunto normativo em questão, decorre a opção legislativa de conferir um tratamento específico aos recursos de loteria destinados ao fomento do esporte: tais recursos podem ser recebidos pelas entidades do art. 22 da Lei 13.756/2018, ainda que essas entidades apresentem restrições formais que impeçam o estabelecimento de vínculos de outra natureza com o Poder Público. A legislação, porém, não estendeu esse mesmo benefício a quaisquer outras entidades que venham a receber parcelas desses recursos por meio de descentralizações; e
Contudo, entende-se que a regularidade daquelas entidades recebedoras não se vincula à inclusão do nome da entidade no Cepim, devendo ser observadas as disposições do Decreto 7.984/2013, particularmente os §§ 4º e 5º do art. 20, e as demais regras dispostas na Lei 9.615/1998 acerca da regularidade destas entidades.'
12. Por fim, ressalta-se que o art. 62 da Resolução  TCU 259/2014, c/c art. 129, inciso VI, da Constituição Federal e art. 8°, inciso II e § 2°, da Lei Complementar 75/1993, conferem legitimidade ao Procurador da República para requerer informações ou cópia de peças processuais a este Tribunal, devendo o pedido ser atendido.
CONCLUSÃO
13. A consulta deve ser conhecida, vez que se encontram satisfeitos os requisitos de admissibilidade previstos no art. 264, inciso II, §§ 1º, e no art. 265 do Regimento Interno do TCU.
14.  Nos termos do art. 1º, inciso XVII, da Lei 8.443/1992, entende-se que: 
	(i) a resposta à consulta, a respeito do entendimento deste TCU, acerca do cumprimento dos artigos 18 e 18-A da Lei Pelé (Lei 9.615/1998) para recebimento das verbas oriundas da Lei Agnelo-Piva (Lei 10.264/2001) por parte das entidades referidas no art. 22 da Lei 13.756/2018, tendo como base o Acórdão 699/2019-TCU-Plenário (TC Processo 016.271/2017-3) , resta prejudicada, vez que a deliberação exarada nestes autos, o Acórdão 2684/2018-TCU-Plenário, modificado parcialmente pelo Acórdão 699/2019-TCU-Plenário, encontra-se pendente de deliberação final por parte deste Tribunal, haja vista os pedidos de reexame interpostos pelo Comitê Olímpico Brasileiro, Confederação Brasileira de Badminton, Confederação Brasileira de Canoagem, Confederação Brasileira de Handebol, Confederação Brasileira de Taekwondo, Confederação Brasileira de Tiro Esportivo, Confederação Brasileira de Triathlon e Comitê Brasileiro de Clubes - CBC; e 
	(ii) ressalta-se que o pedido de reexame tem natureza recursal com efeito suspensivo quanto à decisão impugnada, ou seja, a interposição de recursos com efeito suspensivo impede, provisoriamente, que as decisões do TCU produzam seus efeitos, até o julgamento definitivo do recurso, e não tem o condão de autorizar o recorrente ou quem quer que seja a, antes do pronunciamento definitivo do Tribunal sobre o mérito do recurso, praticar qualquer ato ou adotar qualquer providência que direta ou indiretamente contrarie qualquer dos itens da decisão recorrida.
15. Por fim, visando a facilitar as futuras consultas do consulente ao processo TC Processo 016.271/2017-3, propõe-se informá-lo que, nos termos da Portaria-TCU 114/2020, membros do Ministério Público Federal possuem acesso direto a processos de controle externo não sigilosos, por meio da Plataforma Conecta-TCU, conforme as instruções disponíveis em: https://contas.tcu.gov.br/ords/registra_pesquisa_serv_adm/srv/ anexo_ servico_cidadao? COD=8. 
PROPOSTA DE ENCAMINHAMENTO
16. Ante todo o exposto, submetem-se os autos à consideração superior, propondo:
	a)  conhecer da presente consulta, vez que se encontram satisfeitos os requisitos de admissibilidade previstos no art. 264, inciso II, §§ 1º, e no art. 265 do Regimento Interno do TCU;
	b) responder ao consulente, nos termos do art. 1º, inciso XVII, da Lei 8.443/1992, que:
	b.1) a resposta à consulta, a respeito do entendimento deste TCU, acerca do cumprimento dos artigos 18 e 18-A da Lei Pelé (Lei 9.615/1998) para recebimento das verbas oriundas da Lei Agnelo-Piva (Lei 10.264/2001) por parte das entidades referidas no art. 22 da Lei 13.756/2018, tendo como base o Acórdão 699/2019-TCU-Plenário (TC Processo 016.271/2017-3) resta prejudicada, vez que a deliberação exarada nestes autos, o Acórdão 2684/2018-TCU-Plenário, modificado parcialmente pelo Acórdão 699/2019-TCU-Plenário, encontra-se pendente de deliberação final por parte deste Tribunal, haja vista os pedidos de reexames interpostos pelo Comitê Olímpico Brasileiro, Confederação Brasileira de Badminton, Confederação Brasileira de Canoagem, Confederação Brasileira de Handebol, Confederação Brasileira de Taekwondo, Confederação Brasileira de Tiro Esportivo, Confederação Brasileira de Triathlon e Comitê Brasileiro de Clubes - CBC; e
	b.2) o pedido de reexame tem natureza recursal com efeito suspensivo quanto à decisão impugnada, ou seja, a interposição de recursos com efeito suspensivo impede  provisoriamente que as decisões do TCU produzam seus efeitos até o julgamento definitivo dos recursos, e não tem o condão de autorizar o recorrente ou quem quer que seja a praticar qualquer ato ou adotar qualquer providência que direta ou indiretamente contrarie quaisquer dos itens da decisão recorrida, antes do pronunciamento definitivo do Tribunal sobre o mérito do recurso.
	c)  informar ao consulente que:
	c.1) a informação ora prestada tem caráter preliminar, visto que se encontra pendente de deliberação deste Tribunal, e que eventual complementação ocorrerá após a apreciação final da matéria, se for o caso, conforme prevê o artigo 66 da Resolução TCU 259/2014. Além disso, o direito de acesso a terceiros aos presentes autos e ao TC Processo 016.271/2017-3 só será assegurado após deliberação definitiva deste Tribunal, com fundamento no art. 7º, § 3º, da Lei 12.527, de 18/11/2011; e
	c.2) nos termos da Portaria-TCU 114/2020, membros do Ministério Público Federal (MPF) possuem acesso direto a processos de controle externo não sigilosos, por meio da Plataforma Conecta-TCU, conforme as instruções disponíveis em https://contas.tcu.gov.br/ ords/registra_pesquisa_serv_adm/srv/anexo_servico_cidadao?COD=8;
	d) comunicar o teor do acórdão que vier a ser proferido aos representantes do Comitê Olímpico Brasileiro (COB) e da Secretaria Especial do Esporte do Ministério da Cidadania (MC) , destacando que o relatório e o voto que fundamentam a deliberação ora encaminhada podem ser acessados por meio do endereço eletrônico www.tcu.gov.br/acordaos e que, caso tenham interesse, o Tribunal pode encaminhar-lhes cópia desses documentos sem quaisquer custos.; e
	e) arquivar o presente processo, com base no art. 169, inciso III, do RI/TCU."
4.	O corpo diretivo da SecexEducação anuiu ao encaminhamento proposto pelo Auditor Federal de Controle Externo (peças 12 e 13) , apenas com um pequeno ajuste do titular da unidade técnica no sentido de se adicionar o envio de cópia da deliberação que vier a ser proferida ao Ministério da Cidadania para avaliação da conveniência e da oportunidade de regulamentar a Lei 13.756/2018, com estabelecimento dos requisitos para recebimento e gestão dos recursos, bem como definição dos princípios a serem observados no uso de tais recursos, garantindo-se  a transparência dos atos (peça 13, p.2) .
5.	Os autos foram então encaminhados para o Ministério Público junto ao TCU, em atendimento ao pedido formulado pelo Procurador Júlio Marcelo de Oliveira (peça 5) , tendo sido emitido o parecer cujos principais trechos estão transcritos a seguir (peça 15) :
	"No curso da apuração de supostas irregularidades no repasse de verbas pela Caixa Econômica Federal (Caixa) para o Comitê Olímpico do Brasil (COB) e para outras entidades esportivas, relatadas em matérias veiculadas pelos sites UOL Esportes e Istoé, o Procurador-Geral da República, Exmo. Augusto Aras, consulta esta Corte de Contas (peças 3 e 4) sobre a necessidade de cumprimento, por parte dessas entidades, dos arts. 18 e 18-A da Lei 9.615/1998 (Lei Pelé) para fazerem jus ao recebimento de verbas originárias dos prognósticos da loteria, previstas na Lei 10.264/2001 (Lei Agnelo-Piva) .
[...]
	No âmbito da Procuradoria-Geral da República, está em tramitação o Inquérito Civil Público 1.16.000.001039/2019-47, sob a responsabilidade da Exma. Procuradora da República Anna Carolina Resende Maia Garcia. Naqueles autos, solicitadas informações, o Ministério da Cidadania (Ofício 46/2020/SE/CGAA/MC, peça 3, pp. 7/8) e a Caixa Econômica Federal (Ofício 24/2020/DEFUS, peça 7, pp. 14/6) argumentaram que o Tribunal de Contas da União, 'ao proferir o Acórdão 699/2019-TCU-Plenário (TC Processo 016.271/2017-3) , teria dado sustentação jurídica para o posicionamento atualmente mantido por esses órgãos, que se traduz no repasse dessas verbas [oriundas dos prognósticos da loteria: recursos da Lei Agnelo-Piva] mesmo quando não comprovado o estrito cumprimento dos artigos 18 e 18-A da Lei Pelé (Lei nº 9.615/1998) ' (peça 3, pp. 5/6) .
O Acórdão 699/2019-TCU-Plenário foi proferido em sede de embargos de declaração opostos contra o Acórdão 2.684/2018, também do Pleno, adotado no âmbito de processo de representação (TC Processo 016.271/2017-3) acerca de indícios de ilegalidade no repasse de recursos públicos federais oriundos da Lei 9.615/1998 a instituições desportivas incluídas no Cadastro de Entidades Privadas sem Fins Lucrativos Impedidas (Cepim) .
	O Cepim apresenta a relação de entidades privadas sem fins lucrativos que estão impedidas de celebrar novos convênios, contratos de repasse ou termos de parceria com a Administração Pública Federal, em função de irregularidades não resolvidas em convênios, contratos de repasse ou termos de parceria firmados anteriormente, [consoante] art. 4º, § 2º, do Decreto 7.592/2011 (http://www.portaltransparencia.gov.br/pagina-interna/603243-cepim. Acesso em: 12 maio 2021) .
	Proferido em 21/11/2018, antes, portanto, da edição da Lei 13.756/2018 (DOU de 13/12/2018 e de 19/12/2018) , o Acórdão 2684/2018-TCU-Plenário tinha, inicialmente, a seguinte parte dispositiva:
'9.1. conhecer da presente representação, uma vez satisfeitos os requisitos de admissibilidade previstos nos arts. 235 e 237, inciso VI, do RITCU; 
9.2. quanto ao mérito, considerá-la procedente; 
9.3. determinar à Caixa Econômica Federal, com fundamento no art. 250, inciso II, do RITCU, que: 
9.3.1. suspenda, imediatamente, o repasse de recursos financeiros oriundos da Lei 9.615/1998 ao Comitê Olímpico Brasileiro (COB) até que a entidade se encontre em situação regular perante a União, mediante comprovação, dentre outras exigências legais para o recebimento de recursos públicos, de que se encontra regular junto ao Cadastro de Entidades Privadas sem Fins Lucrativos Impedidas (Cepim) , disponível no Portal da Transparência do Governo Federal; 
9.3.2. comunique a este Tribunal quando da efetiva suspensão do repasse de recursos financeiros oriundos da Lei 9.615/1998 ao COB, bem como quando de sua normalização; 
9.4. determinar ao Comitê Olímpico Brasileiro (COB) , com fundamento no art. 250, inciso II, do RITCU, que: 
9.4.1. suspenda, imediatamente, o repasse de recursos financeiros oriundos da Lei 9.615/1998 às entidades nacionais de administração ou de prática do desporto que lhe sejam vinculadas e que se encontram em situação irregular perante a União, a exemplo da Confederação Brasileira de Wrestling; Confederação Brasileira de Badminton; Confederação Brasileira de Canoagem; Confederação Brasileira de Capoeira; Confederação Brasileira de Hóquei e Patinação; Confederação Brasileira de Motociclismo; Confederação Brasileira de Taekwondo; Confederação Brasileira de Tiro com Arco; Confederação Brasileira de Tiro Esportivo; Confederação Brasileira de Triathlon, Confederação Brasileira de Muay Thai (Boxe Tailandês) , até que as aludidas entidades regularizem sua situação perante o poder público federal mediante comprovação, dentre outras exigências legais, de que se encontram regulares junto ao Cadastro de Entidades Privadas sem Fins Lucrativos Impedidas (Cepim) , disponível no Portal da Transparência do Governo Federal; 
9.4.2. comunique a este Tribunal quando da efetiva suspensão do repasse de recursos financeiros oriundos da Lei 9.615/1998 ao COB, bem como quando de sua normalização; 
9.5. determinar ao Comitê Paraolímpico Brasileiro (CPB) , com fundamento no art. 250, inciso II, do RITCU, que: 
9.5.1. suspenda, imediatamente, o repasse de recursos financeiros oriundos da Lei 9.615/1998 às entidades nacionais de administração ou de prática do desporto que lhe sejam vinculadas e se encontram em situação irregular perante a União, a exemplo da Confederação Brasileira de Voleibol para Deficientes, Confederação Brasileira de Basquetebol em Cadeira de Rodas e Confederação Brasileira de Desportos para Cegos, até que as aludidas entidades regularizem sua situação perante o poder público federal mediante comprovação, dentre outras exigências legais, de que se encontram regulares junto ao Cadastro de Entidades Privadas sem Fins Lucrativos Impedidas (Cepim) , disponível no Portal da Transparência do Governo Federal; 
9.5.2. comunique a este Tribunal quando da efetiva suspensão do repasse de recursos financeiros oriundos da Lei 9.615/1998 ao COB, bem como quando de sua normalização; 
9.6. determinar ao Ministério do Esporte, com fundamento no art. 250, inciso II, do RITCU, que, a partir da ciência do presente acórdão, revogue as certidões de registro cadastral que atestam o cumprimento das exigências formais previstas nos arts. 18 e 18-A da Lei 9.615/1998 concedidas em favor das seguintes entidades, inscritas como inadimplentes perante a União no âmbito do Cadastro de Entidades Privadas sem Fins Lucrativos Impedidas (Cepim) : Comitê Olímpico Brasileiro, Confederação Brasileira de Badminton, Confederação Brasileira de Canoagem, Confederação Brasileira de Esgrima e Confederação Brasileira de Tiro Esportivo; 
9.7. dar ciência ao Ministério do Esporte de que a concessão de Certidão de Registro Cadastral a fim de habilitar proponente ao cumprimento das exigências formais previstas nos arts. 18 e 18-A da Lei 9.615/1998 em favor de qualquer entidade inscrita como inadimplente perante a União no âmbito do Cadastro de Entidades Privadas sem Fins Lucrativos Impedidas (Cepim) viola o disposto no art. 18, inciso III, da aludida lei e sujeita à responsabilização dos agentes públicos que decidirem pela concessão nessas condições; 
9.8. recomendar ao Ministério do Esporte que dê ciência ao Departamento de Patrocínios da Secretaria de Comunicação Social da Presidência da República (DEPAT/SECOM/PR) acerca da inscrição das entidades nacionais de administração ou de prática do desporto no Cadastro de Entidades Privadas sem Fins Lucrativos Impedidas (Cepim) , de modo a evitar que entidade inadimplente perante a União seja patrocinada com recursos públicos federais; e 
9.9. dar ciência do presente acórdão ao Ministério do Esporte, ao Comitê Olímpico Brasileiro, ao Comitê Paraolímpico Brasileiro, à Caixa Econômica Federal, ao Departamento de Patrocínios da Secretaria de Comunicação Social da Presidência da República e ao Ministério da Transparência e Controladoria-Geral da União.'
	Cerca de quatro meses depois, já sob a tutela do novo marco normativo estabelecido pela Lei 13.756/2018, o Acórdão 699/2019, também do Pleno desta Casa, prolatado em 27/3/2019, promoveu modificações severas na redação do decisum original e assim dispôs, em essência:
'9.2. quanto ao mérito, dar provimento aos embargos opostos pelas Confederações Brasileiras de Esgrima e de Wrestling para excluir tais entidades do rol contido nos subitens 9.6 e 9.4.1 do Acórdão 2684/2018-TCU-Plenário, respectivamente, uma vez que atualmente não estão inscritas no Cepim, de modo que, considerando o escopo dos presentes autos, encontram-se aptas ao recebimento de recursos oriundos da Lei 9.615/1998, alterada pela Lei 13.756/2018, caso atendidas as demais exigências legais, estendendo essa medida à Confederação Brasileira de Tiro com Arco e à Confederação Brasileira de Voleibol para Deficientes;
9.3. quanto ao mérito, dar provimento parcial aos embargos opostos pelo Comitê Olímpico Brasileiro e pelo Ministério do Esporte para:
9.3.1. tornar sem efeito os subitens 9.3, 9.3.1 e 9.3.2 do Acórdão 2684/2018-TCU-Plenário em face das alterações promovidas pela Lei 13.756/2018, que, ao revogar o § 1º do art. 56 da Lei 9.615/1998, passou a permitir que as entidades listadas no art. 22 da Lei 13.756/2018 se beneficiem com o recebimento de recursos federais oriundos da Lei 9.615/1998, ainda que inscritas como inadimplentes no Cepim;
9.3.2. excetuar o Comitê Olímpico Brasileiro e as demais entidades listadas no art. 22 da Lei 13.756/2018 do alcance dos subitens 9.6 e 9.7 do Acórdão 2684/2018-TCU-Plenário em face das alterações promovidas pela Lei 13.756/2018 no art. 56, § 1º, da Lei 9.615/1998;
9.3.3. alterar os subitens 9.4 e 9.4.1 do Acórdão 2684/2018-TCU-Plenário, que deverão passar a apresentar uma única redação, qual seja: alertar o Comitê Olímpico Brasileiro sobre a impossibilidade de as entidades listadas no art. 22 da Lei 13.756/2018 descentralizarem recursos oriundos da Lei 9.615/1998, alterada pela Lei 13.756/2018, a qualquer entidade inadimplente perante a União, os Estados, o Distrito Federal e os Municípios, inclusive quando inscritas no Cepim (Cadastro de Entidades Privadas sem Fins Lucrativos Impedidas) , conforme disposto no art. 20, § 4º, do Decreto 7.984/2013;
9.3.4. alterar os subitens 9.5 e 9.5.1 do Acórdão 2684/2018-TCU-Plenário, que deverão passar a apresentar uma única redação, qual seja: alertar o Comitê Paralímpico Brasileiro sobre a impossibilidade de as entidades listadas no art. 22 da Lei 13.756/2018 descentralizarem recursos oriundos da Lei 9.615/1998, alterada pela Lei 13.756/2018, a qualquer entidade inadimplente perante a União, os Estados, o Distrito Federal e os Municípios, inclusive quando inscritas no Cepim (Cadastro de Entidades Privadas sem Fins Lucrativos Impedidas) , conforme disposto no art. 20, § 4º, do Decreto 7.984/2013;
9.3.5. considerar prejudicados os subitens 9.4.2 e 9.5.2 do Acórdão 2684/2018-TCU-Plenário, ante a nova redação proposta nos itens 9.3.3 e 9.3.4 deste acórdão; e
9.4. dar ciência do presente acórdão aos embargantes, à Confederação Brasileira de Tiro com Arco, à Confederação Brasileira de Voleibol para Deficientes, à Caixa Econômica Federal, ao Departamento de Patrocínios da Secretaria de Comunicação Social da Presidência da República e ao Ministério da Transparência e Controladoria-Geral da União.'
No voto condutor do Acórdão 699/2019-TCU-Plenário, o Ministro-Relator Benjamin Zymler desenvolveu a linha de raciocínio que segue, acolhida por unanimidade, in verbis:  
'40. Observa-se, portanto, que, a partir do advento da Lei 13.756/2018, o legislador permitiu que o Comitê Olímpico Brasileiro (COB) , Comitê Paralímpico Brasileiro (CPB) , Comitê Brasileiro de Clubes (CBC) , Confederação Brasileira do Desporto Escolar (CBDE) , Confederação Brasileira do Desporto Universitário (CBDU) e Federação Nacional dos Clubes Esportivos (Fenaclubes) se beneficiem de repasses de recursos oriundos de loterias federais, ainda que inscritos no Cepim como inadimplentes perante o poder público.
41. Cumpre esclarecer que as entidades acima citadas (art. 22 da Lei 13.756/2018) são pessoas jurídicas de direito privado que compõem o Sistema Nacional do Desporto e que são encarregadas da coordenação, administração, normatização, apoio e prática do desporto.
42. Ante o exposto, embora não haja omissão ou contradição nos subitens 9.3, 9.3.1 e 9.3.2 do acórdão embargado, entendo que devem ser tornados sem efeito, pois, em face das alterações promovidas pela Lei 13.756/2018, a comprovação de regularidade do COB junto ao Cepim como condição para o repasse de recursos da Lei 9.615/1998 não é mais exigível.
43. Ademais, nesse mesmo sentido, conclui-se que os subitens 9.6 e 9.7 do Acórdão 2684/2018-TCU-Plenário devem excetuar o COB e as demais entidades listadas no art. 22 da Lei 13.756/2018.
44. Todavia, permanece a impossibilidade de tais entidades descentralizarem recursos a outras que estejam em situação irregular perante qualquer ente federativo. Isso porque, segundo o § 4º do art. 20 do Decreto 7.984/2013, que regulamentou a Lei 9.615/1998, a descentralização de recursos oriundos da arrecadação das loterias federais destinados ao desporto brasileiro não poderá beneficiar entidades em situação irregular perante a União, os Estados, o Distrito Federal e os Municípios.
45. Considero que a inteligência do art. 20, § 4º, do Decreto 7.984/2013 continua aplicável à descentralização de recursos oriundos das loterias, uma vez que a Lei 13.756/2018, embora tenha revogado alguns dispositivos da Lei 9.615/1998, não dispôs de forma contrária a esse respeito. Em seu art. 23, § 5º, a nova lei dispôs tão somente que 'os recursos de que trata o caput deste artigo serão geridos de forma direta pela entidade beneficiada ou de forma descentralizada, em conjunto com as entidades nacionais de administração ou prática de desporto.'  
46. Assim, tanto o COB e o CPB, bem como as demais entidades listadas no art. 22 da Lei 13.756/2018 (Comitê Brasileiro de Clubes, Confederação Brasileira do Desporto Escolar, Confederação Brasileira do Desporto Universitário e Federação Nacional dos Clubes Esportivos) , devem ser alertadas sobre essa circunstância, visto que a inadimplência configura uma má gestão dos recursos públicos.'
	No presente processo, a Exma. Procuradora da República pondera que o Acórdão 699/2019-TCU-Plenário cingiu-se à questão da regularidade das entidades integrantes do Sistema Nacional do Desporto junto ao Cadastro de Entidades Privadas sem Fins Lucrativos Impedidas (Cepim) , mas sua dúvida é mais ampla e reside em esclarecer, como visto, se as entidades integrantes do Sistema Nacional estão dispensadas do cumprimento dos arts. 18 e 18-A da Lei Pelé para recebimento das verbas oriundas dos prognósticos da loteria (peça 3, p. 6) .
[..]
	Cerne da celeuma, o art. 56 da Lei 9.615/1998 (Lei Pelé) passou por várias alterações. No que se refere especificamente ao seu § 1º, desde o surgimento, com a edição da Lei Agnelo-Piva (Lei 10.264/2001) , até a revogação, com o advento da Lei 13.756/2018, as alterações foram as que seguem:  
'§ 1o Do total de recursos financeiros resultantes do percentual de que trata o inciso VI do caput, oitenta e cinco por cento serão destinados ao Comitê Olímpico Brasileiro e quinze por cento ao Comitê Paraolímpico Brasileiro, devendo ser observado, em ambos os casos, o conjunto de normas aplicáveis à celebração de convênios pela União.  (Incluído pela Lei nº 10.264, de 2001) '
'§ 1o Do total de recursos financeiros resultantes do percentual de que trata o inciso VI do caput, oitenta e cinco por cento serão destinados ao Comitê Olímpico Brasileiro e quinze por cento ao Comitê Paraolímpico Brasileiro - COB, devendo ser observado, em ambos os casos, o conjunto de normas aplicáveis à celebração de convênios pela União. (Redação dada pela Medida Provisória nº 502, de 2010) '
'§ 1º Do total de recursos financeiros resultantes do percentual de que trata o inciso VI do caput 85% (oitenta e cinco por cento) serão destinados ao Comitê Olímpico Brasileiro - COB e 15% (quinze por cento) ao Comitê Paraolímpico Brasileiro - CPB, devendo ser observado, em ambos os casos, o conjunto de normas aplicáveis à celebração de convênios pela União.  (Redação dada pela Lei nº 12.395, de 2011) .'
'§ 1o Do total de recursos financeiros resultantes do percentual de que trata o inciso VI do caput, 62,96% (sessenta e dois inteiros e noventa e seis centésimos por cento) serão destinados ao Comitê Olímpico Brasileiro (COB) e 37,04% (trinta e sete inteiros e quatro centésimos por cento) ao Comitê Paralímpico Brasileiro (CPB) , devendo ser observado, em ambos os casos, o conjunto de normas aplicáveis à celebração de convênios pela União. (Redação dada pela Lei nº 13.146, de 2015)   (Vigência) '
'§ 1o  (Revogado) .  (Redação dada pela Lei nº 13.756, de 2018) '
	Conforme relato da Controladoria-Geral da União (CGU) [footnoteRef:2]:  [2:  https://auditoria.cgu.gov.br ¿ download. Relatório de Auditoria 201900046. Relatório de Avaliação, de 11/10/2019. Comitê Olímpico Brasileiro, Exercício 2018. Acesso em: 29 abr. 2021.] 
'No mês de junho de 2018 foi editada a MP nº 841/2018, que estabeleceu diversas mudanças na repartição do produto da arrecadação das loterias. Posteriormente, a MP nº 846/2018, editada em agosto de 2018, promoveu algumas alterações nos percentuais de repasse previstos na MP nº 841/2018. Em dezembro de 2018, a MP nº 846/2018 foi convertida na Lei n° 13.756/2018.'
	A Exposição de Motivos Interministerial (EMI) 94/2018 que acompanhou a Medida Provisória 846/2018, posteriormente convertida na Lei 13.756/2018, apontou as razões das mudanças no marco legal então vigente, conforme segue (http://www.planalto.gov.br/ ccivil_03/ ato2015-2018/2018/Exm/Exm-MP-846-18.pdf, acesso em: 7 maio 2021) :  
'EMI nº 94/MF/MSP/MP/MinC/ME 
Brasília, 31 de julho de 2018.
Excelentíssimo Senhor Presidente da República, 
1. Submetemos à elevada consideração de Vossa Excelência proposta de edição de Medida Provisória que modifica dispositivos, que especifica, da Medida Provisória nº 841, de 11 de junho de 2018, publicada no Diário Oficial da União nº 111, de terça-feira, 12 de junho de 2018, às páginas 8 a 11 da Seção 1, que destina recursos à segurança pública nacional, por intermédio da reestruturação do Fundo Nacional de Segurança Pública, e alinha a premiação bruta (payout) das diversas modalidades de loteria às melhores práticas do mercado lotérico mundial, tendo em vista os motivos expostos a seguir. 
2. A referida Medida Provisória nº 841, de 2018, além de ser dedicada a prover com recursos a área de segurança pública em todos os níveis de governo, federal, estadual, municipal e do Distrito Federal, estabelece, no que tange à exploração de loterias federais, intervenção modificadora da destinação dos recursos obtidos com a atividade econômica no País. 
3. Ocorre que a modificação implementada levou a sociedade brasileira a reagir em relação à potencial perda de recursos pelas áreas da cultura e do desporto. Isso culminou em um conjunto de interações entre membros do Poder Legislativo, deputados federais e senadores, e respectivas assessorias e consultorias técnicas, com as Lideranças do Governo tanto no Congresso Nacional quanto em cada uma de suas Casas Legislativas, Câmara dos Deputados e Senado Federal, e, concomitantemente, com membros e pessoal técnico do Poder Executivo, precisamente os Ministros de Estado Chefes da Casa Civil e da Secretaria de Governo, ambas da Presidência da República, bem como dos Ministros de Estado da Cultura, da Fazenda, do Esporte e do Planejamento, Desenvolvimento e Gestão, e respectivos pessoal e unidades [e] técnicos diretamente envolvidos no assunto. 
4. Dada a relevância da sensibilidade provocada nas áreas temáticas envolvidas, foram, ainda, recebidos em audiências públicas representantes de diversos setores da sociedade nacional, objetivando a coleta conjunta de elementos, pelo Parlamento Brasileiro e pelo Poder Executivo Federal, para fins de análise das circunstâncias havidas, das demandas reivindicatórias e das razões apresentadas e, enfim, definição da melhor linha de conduta a ser adotada, reparadora do que exsurgiu como risco de comprometimento de programas de trabalho importantes a cargo das áreas de cultura e do desporto - todos, sem exceção, de atendimento direto à população brasileira. 
5. Uma vez conhecidas todas as queixas, questões específicas a serem analisadas e resolvidas e, ainda, realizadas reuniões técnico-temáticas acerca de toda a apreensão surgida, foi possível chegar a um texto sucinto, que viabiliza a superação, em definitivo, dos problemas e preocupações havidos em relação às áreas da cultura e do desporto e, concomitantemente, garantindo-se, de todo modo, aporte significativo de recursos financeiros para a área da segurança pública e realinhamento de payout em duas modalidades de loterias: prognósticos esportivos e passiva, viabilizando o potencial crescimento do setor de loterias, fundamental para alavancar recursos para as referidas políticas públicas. 
6. São estas as razões, Senhor Presidente, que nos levam a submeter, à superior deliberação de Vossa Excelência, a Medida Provisória anexa, visando à sua adoção com a urgência que o caso requer. 
Respeitosamente, 
EDUARDO REFINETTI GUARDIA 
LUIS CARLOS CAZETTA ESTEVES 
PEDRO COLNAGO JUNIOR 
SÉRGIO SÁ LEITÃO 
LEANDRO CRUZ FRÓES DA SILVA'
	Assim, a Lei 13.756/2018, que dispõe, entre outros, sobre a destinação do produto da arrecadação das loterias, foi publicada com o objetivo de promover (art. 1º) :
'II - a consolidação dos dispositivos legais relacionados com a destinação do produto da arrecadação das loterias, para proporcionar clareza e transparência ao sistema de rateio e, por meio de alterações pontuais, garantir recursos às ações de segurança pública.'
	Nos autos do TC Processo 016.271/2017-3, ora pendente de apreciação dos pedidos de reexame manejados contra o multicitado Acórdão 699/2019-TCU-Plenário, este representante do Ministério Público de Contas exarou parecer, no dia 2/12/2020, e concordou com a proposta de encaminhamento oferecida pela Secretaria de Recursos (Serur) , no sentido de o Tribunal:
'a) conhecer do recurso interposto pelo Comitê Olímpico Brasileiro e, no mérito, negar-lhe provimento;
b) conhecer dos recursos interpostos pelas Confederação Brasileira de Badminton, Confederação Brasileira de Canoagem, Confederação Brasileira de Handebol, Confederação Brasileira de Taekwondo, Confederação Brasileira de Tiro Esportivo e Confederação Brasileira de Triathlon e, no mérito, dar-lhes provimento parcial, de modo que os itens 9.4/9.4.1 e 9.5/9.5.1 do Acórdão 2684/2018-TCU-Plenário, alterados, respectivamente, pelos subitens 9.3.3 e 9.3.4 do Acórdão 699/2019-TCU-Plenário passem a ter a seguinte redação única, na mesma ordem:
'alertar o Comitê Olímpico Brasileiro sobre a impossibilidade de as entidades listadas no art. 22 da Lei 13.756/2018 descentralizarem recursos oriundos da Lei 9.615/1998, alterada pela Lei 13.756/2018, a qualquer entidade inadimplente perante a União, os Estados, o Distrito Federal e os Municípios, conforme disposto no art. 20, §§ 4º e 5º, do Decreto 7.984/2013;'
'alertar o Comitê Paralímpico Brasileiro sobre a impossibilidade de as entidades listadas no art. 22 da Lei 13.756/2018 descentralizarem recursos oriundos da Lei 9.615/1998, alterada pela Lei 13.756/2018, a qualquer entidade inadimplente perante a União, os Estados, o Distrito Federal e os Municípios, conforme disposto no art. 20, §§ 4º e 5º, do Decreto 7.984/2013;'
	Naqueles autos, este representante do MP de Contas posicionou-se no sentido de que, no contexto normativo ora vigente, e considerando que a Lei 9.615/1998 trata de diversas fontes de recursos, não há óbices para que as entidades enumeradas no art. 22 da Lei 13.756/2018, abaixo transcrito, recebam recursos provenientes de loterias mesmo na hipótese de estarem inscritas no Cadastro de Entidades Privadas sem Fins Lucrativos Impedidas: 
'Art. 22. Os agentes operadores repassarão as arrecadações das loterias diretamente aos seguintes beneficiários legais:
I - o COB;
II - o CPB;
III - o CBC;
IV - a CBDE;
V - a CBDU;
VI - a Fenaclubes;
VII - as secretarias estaduais de esporte ou órgãos equivalentes;
VIII - as entidades desportivas da modalidade futebol que cederem os direitos de uso de suas denominações, suas marcas, seus emblemas, seus hinos ou seus símbolos para divulgação e execução do concurso de prognóstico específico e da Lotex; e
IX - as entidades desportivas e entidades de práticas desportivas constantes do concurso de prognósticos esportivos pelo uso de suas denominações, suas marcas e seus símbolos;
X - o CBCP.   (Incluído pela Lei nº 14.073, de 2020) 
Parágrafo único. O repasse dos recursos aos beneficiários de que trata o inciso VIII do caput deste artigo observará o disposto no art. 3º da Lei nº 11.345, de 14 de setembro de 2006, no tocante ao concurso de prognóstico específico.'
	Não obstante isso, este Procurador de Contas destacou, no parecer à peça 207 do TC Processo 016.271/2017-3, que o repasse de recursos provenientes de outras fontes, que não as loterias, para as entidades acima enumeradas, bem como a outras entidades que integrem o Sistema Nacional do Desporto, continuam vinculados às condições gerais estabelecidas nos arts. 18 e 18-A da Lei 9.615/1998. 
	Por elucidativo, transcreve-se a seguir excerto do despacho do então Secretário da Serur (peça 199 do TC Processo 016.271/2017-3, grifou-se) :
'10. Há uma disciplina geral das ações de fomento do Estado ao esporte, que vai muito além da destinação de recursos de loteria às entidades esportivas. Este é só um dos instrumentos de fomento previstos na Lei 9.615/1998 (e que passou a ser disciplinado pela Lei 13.756/2018) , que conta com um regime próprio de operacionalização, não estendido às demais formas de incentivo ao desporto. Logo, não é adequado entender eventuais referências a 'recursos da Lei 9.615/1998' de forma genérica, sem distinguir exatamente a espécie de recurso a que o comando do Tribunal se dirige.
11. O art. 18 da Lei 9.615/1998 (complementado, posteriormente, pelo art. 18-A) trata de condições gerais para que as entidades do Sistema Nacional do Desporto possam se beneficiar com isenções fiscais e repasses de recursos [públicos federais] pelo Poder Público, 'nos termos do inciso II do art. 217 da Constituição Federal'. 
12. Pois bem, o art. 217, II, da Constituição prevê que 'é dever do Estado fomentar práticas desportivas formais e não-formais, como direito de cada um, observados: (...) II - a destinação de recursos públicos para a promoção prioritária do desporto educacional e, em casos específicos, para a do desporto de alto rendimento'.
13. Ao regulamentar esse dispositivo constitucional, o art. 18 da Lei 9.615/1998 estabeleceu, portanto, uma disciplina geral para a destinação de recursos públicos para promoção do desporto, aplicável na ausência de uma regulação própria da lei para casos especiais. Assim, como regra geral, todo repasse de recursos pelo Poder Público a entidades desportivas que componham o Sistema Nacional do Desporto (as entidades do art. 13, parágrafo único, da lei) deve observar as exigências do art. 18 (e 18-A) da citada lei. Mas essa regra comporta exceções.
14. E uma dessas exceções, com regime legal próprio, é exatamente relativa ao repasse de recursos de loterias, originalmente previsto no art. 56, inc. VIII e § 1º, da Lei 9.615/1998, dispositivos esses que foram depois revogados pela Lei 13.756/2018, que passou a disciplinar essa específica forma de fomento.
15. Uma das alterações promovidas pela Lei 13.756/2018 foi excluir a exigência de que tais repasses se subordinassem ao 'conjunto de normas aplicáveis à celebração de convênios pela União'. Esse texto, previsto na parte final do art. 56, § 1º, da Lei 9.615/1998, não foi reproduzido pela Lei 13.756/2018.
16. Não se trata, porém, de disciplina aplicável aos 'recursos públicos federais advindos da Lei 9.615/1998' em sua generalidade, mas especificamente para o caso de rateio de recursos de loterias, destinados às entidades esportivas.
17. Em suma, há uma regra geral nos arts. 18 e 18-A da Lei 9.615/1998, aplicável ao repasse de recursos necessários ao fomento das práticas desportivas, que convive, no entanto, com regra específica, criada para conferir tratamento particular a uma espécie do fomento, que é a destinação, a entidades esportivas, do rateio de receitas oriundas de loterias (prevista no art. 56, inc. VIII e § 1º, da Lei 9.615/1998, e agora disciplinada pela Lei 13.756/2018) . 
18. Por isso que não se deve generalizar, para se concluir que as entidades referidas no art. 22 da Lei 13.756/2018 estão dispensadas das exigências do art. 18 e 18-A para se beneficiarem de recursos públicos federais advindos da Lei 9.615/1998 (em sua generalidade) . A efetiva compreensão do acórdão recorrido é a de que elas estão dispensadas de tais exigências gerais no caso específico do recebimento de recursos de loterias, por incidência de norma própria, que disciplina esse caso particular.
19. O Decreto 7.984/2013, por sua vez, traz uma regulamentação completa da Lei 9.615/1998. Como consequência, contempla tanto regras aplicáveis à situação geral, de ações públicas de fomento ao esporte pelas mais variadas fontes de recursos, como regras específicas, para caso do rateio de recursos de loterias às entidades esportivas.
20. A controvérsia em debate nos autos diz respeito ao art. 20 do decreto, que se refere à 'aplicação dos recursos financeiros de que tratam o art. 9º e o inciso VI do caput do art. 56 da Lei nº 9.615, de 1998', dispositivos que foram revogados, mas que se referiam exatamente à repartição de recursos de loterias, ação pública que continuou existindo, sendo apenas disciplinada por nova lei. 
21. A premissa adotada no Acórdão 699/2019-TCU-Plenário (peça 88) e perfilhada também no exame antecedente é a de que a norma regulamentar continua vigente, por trazer a disciplina da ação de fomento originalmente prevista nos citados dispositivos da Lei 9.615/1998 e agora regida pela Lei 13.756/2018, qual seja: a forma como se dá a redistribuição dos recursos de loteria recebidos pelas entidades principais (do art. 22 da Lei 13.756/2018) para as demais entidades esportivas por elas apoiadas.
22. O art. 20, § 4º, desse decreto estabelece que a descentralização dos recursos para outras entidades (o que é admitido pela Lei 13.756/2018, art. 23, § 5º) [§ 5º Os recursos de que trata o caput deste artigo serão geridos de forma direta pela entidade beneficiada ou de forma descentralizada, em conjunto com as entidades nacionais de administração ou prática de desporto] 'não poderá beneficiar entidades em situação irregular perante a União, os Estados, o Distrito Federal e os Municípios'.
23. Daí decorre a exigência contida no acórdão recorrido, de que as entidades referidas no art. 22 da Lei 13.756/2018, ao descentralizarem os recursos de loterias recebidos, atentem para a exigência de que as outras entidades apoiadas não estejam em situação irregular (inclusive quanto a restrições no Cadastro de Entidades Privadas sem Fins Lucrativos Inadimplentes, quando for o caso) .'
	No tocante à descentralização de recursos por aqueles que integram o Sistema Nacional do Desporto, há realmente discussão acerca da necessidade de as entidades recebedoras estarem ou não em situação regular perante a União, os estados, o Distrito Federal e os municípios. 
	A esse respeito, no bojo do mencionado TC Processo 016.271/2017-3, questionou-se o fato de o caput do art. 20 do Decreto 7.984/2013 fazer remissão ao inciso VI do caput do art. 56 da Lei 9.615/1998, o qual foi expressamente revogado pela Lei 13.756/2018. 
	No aludido processo, os recorrentes entenderam que, estando a obrigatoriedade de regularidade tipificada em um inciso do art. 20 do Decreto 7.984/2013, tal dispositivo não mais seria aplicável, pois houve revogação expressa do inciso VI do caput do art. 56 da Lei 9.615/1998, ao qual se reportava o art. 20 do Decreto 7.984/2013. A descentralização de recursos, assim, seria livre. 
[...]
	Quanto ao tema, revendo o posicionamento externado no âmbito do TC Processo 016.271/2017-3, este representante do MP de Contas entende que, ao expressamente revogar o inciso VI do caput do art. 56 da Lei 9.615/1998, a Lei 13.756/2018 comprometeu a validade de todos os dispositivos do Decreto 7.984/2013 que se vinculavam a este preceito específico da Lei 9.615/1998.
	Nesse particular, veja-se a decisão monocrática da Ministra Cármen Lúcia no âmbito da Ação Direta de Inconstitucionalidade (ADI) 5726/RR (julgamento: 27/2/2019, DJe de 11/3/2019) :
'DECISÃO AÇÃO DIRETA DE INCONSTITUCIONALIDADE. ART. 4º DA LEI RORAIMENSE N. 1.173/2017. DESPORTO UNIVERSITÁRIO. REVOGAÇÃO DO INC. II DO § 2º DO ART. 56 DA LEI N. 9.615/1999 [LEI N. 9.615/1998]. ALTERAÇÃO SUBSTANCIAL DA NORMA IMPUGNADA. PERDA SUPERVENIENTE DO OBJETO. EXAURIMENTO DA EFICÁCIA NORMATIVA. PRECEDENTES. AÇÃO DIRETA DE INCONSTITUCIONALIDADE PREJUDICADA.
 (...) 
13. Quanto aos arts. 20 e 29 do Decreto federal n. 7.984/2013, pelos quais se regulamentavam o art. 56 da Lei n. 9.615/1998, ainda que não tenham sido expressamente revogados pela Lei n. 13.756, de 12.12.2018, infere-se, na espécie, a revogação tácita das referidas normas regulamentadoras. 
Pela natureza jurídica do decreto, a expedição de decretos para a fiel execução das leis é atribuição privativa do Presidente da República, nos termos do inc. IV do art. 84 da Constituição Federal, instrumento pelo qual exerce o poder regulamentar da administração pública, conforme leciona Hely Lopes Meirelles:
'O poder regulamentar é a faculdade de que dispõem os Chefes de Executivo (Presidente da República, Governadores e Prefeitos) de explicar a lei para sua correta execução, ou de expedir decretos autônomos sobre a matéria de sua competência ainda não disciplinada por lei. É um poder inerente e privativo do Chefe do Executivo (CF, art. 84, IV) , e, por isso mesmo, indelegável a qualquer subordinado' (in Direito administrativo brasileiro. 35ª ed. São Paulo: Malheiros, 2009. p. 129) . 
Os decretos de execução de lei, portanto, têm a função de regulamentar, explicitar o que disciplinou o legislador no diploma legal, seja tornando mais claros os seus dispositivos, seja complementando-o a pedido do próprio elaborador do texto legal, respeitados os limites impostos. 
Se a revogação dos dispositivos legais for feita por lei que suprime do ordenamento jurídico a matéria regulamentada pelo decreto, não subsistem as normas nele cuidadas. Confira-se a lição daquele administrativista: 
'Decreto regulamentar ou de execução: é o que visa a explicar a lei e facilitar sua execução, aclarando seus mandamentos e orientando sua aplicação. Tal decreto comumente aprova, em texto à parte, o regulamento a que se refere. Questiona-se se esse decreto continua em vigor quando a lei regulamentada é revogada e substituída por outra. Entendemos que sim, desde que a nova lei contenha a mesma matéria regulamentada' (op. cit., p. 183) . 
O cotejo da norma impugnada com aquelas antes editadas e não mais vigentes demonstra a perda superveniente de objeto desta ação, considerada a alteração substancial da norma impugnada resultante da revogação da norma nacional pela qual servia-se de substrato à norma estadual.'
[...]
	O art. 20 do Decreto 7.984/2013, portanto, reitera-se, na visão do Ministério Público de Contas, perdeu validade com a edição da Lei 13.756/2018, que revogou o inciso VI do caput do art. 56 da Lei 9.615/1998.
	No contexto dessa discussão, merecem destaque as ponderações do embargante reproduzidas no relatório que precedeu o Acórdão 1626/2020-TCU-Plenário (TC Processo 023.922/2015-0) , também da relatoria do Ministro Benjamin Zymler, apreciado na sessão de 24/6/2020:
'Portanto, não mais se aplicando as normas de convênio da União aos Comitês, tendo em vista a natureza dos recursos oriundos de exploração lotérica e, ainda, fruto da interpretação literal dos artigos 18 e 18-A da Lei nº 9.615/1998, entende-se que não mais enquadra na lógica jurídica a aplicabilidade dos artigos 18 e 18-A da Lei nº 9.615/1998 aos recursos públicos destinados aos Comitês por meio da Lei nº 13.756/2018.
Para que não restem dúvidas acerca da lógica e da vontade legislativa a embasarem e justificarem o novo arcabouço jurídico e legal vigente, é oportuno ressaltar que o repasse dos recursos lotéricos diretamente às Entidades Desportivas visa justamente, e de forma clara, evitar possível descontinuidade e/ou interferência na política desportiva nacional, exatamente em convergência com os termos constitucionais do artigo 217, I, corroborados pelo artigo 2º, II da Lei Geral do Desporto - Lei n° 9.615/1998.
Em outros termos, é clarividente que o legislador, ressaltando a escolha dos Comitês Olímpico, Paralímpico e de Clubes, cada qual com suas especificidades e com a capilaridade no segmento respectivo, para a concretização do mandamento constitucional de dever de fomento pelo Estado, atuando, neste sentido, a seu lado, na perspectiva privada de sua atuação, visou proteger o próprio esporte brasileiro, bem assim a própria representação da nação, restando inimaginável que o Brasil possa ficar sem representação desportiva e/ou formação de atletas por ausência de recursos decorrente do não atendimento a requisitos formais, a exemplo dos artigos 18 e 18-A da Lei nº 9.615/1998.
Repise-se, não se trata de recebimento de recursos por transferência voluntária, mas de escolha do legislador para a concretização de uma política pública esportiva, e de lógica restrita aos recursos oriundos das receitas lotéricas, que têm seu caráter legal involuntário, portanto, raciocínio diverso daquele empreendido às demais fontes orçamentárias previstas pela Lei Geral do Desporto, especialmente no caso dos repasses voluntários, hipótese em que qualquer entidade precisaria observar as condicionantes dos artigos 18 e 18-A da Lei nº 9.615/1998.
Em arremate, merece ser colacionado trecho do Parecer nº 00396/2019/CONJUR-MC/CGU/AGU, que analisou a questão e efetivou a distinção entre os recursos legais obrigatórios (provenientes da Lei nº 13.756/2018) e os recursos voluntários repassados no âmbito do Ministério da Cidadania, com vinculação direta à Secretaria Especial do Esporte. Confira-se:
'52. Conforme já referido, entende-se que os artigos 18 e 18-A da Lei nº 9.615/1998 são disposições claramente voltadas às transferências voluntárias de recursos públicos federais, entendimento esse que, como visto, já havia sido externado pela CONJUR do ME e pela própria Consultoria-Geral da União.
53. Tendo sido revogada a determinação expressa contida no art. 56, § 1º, da Lei nº 9.615/1998, que condicionava os repasses da CEF ao atendimento, pelo COB, de legislação de convênios, não mais subsiste a obrigação de atendimento dos requisitos dos artigos 18 e 18-A da Lei nº 9.615/1998 como condição para o repasse dos recursos. (...) 
55. Assim, conclui-se que a não emissão da Certidão de Registro Cadastral não tem o condão de impor à CEF a abstenção de transferir os recursos de loteria destinados ao COB pela Lei nº 13.756/1998, uma vez que essa lei não impõe nenhuma outra condição para essa transferência, além da correta aplicação dos recursos, atestada por meio de deliberação do CNE, ou pela análise das contas prestadas ao TCU. (...) 
58. Diante do exposto, nos estritos termos da consulta formulada e sem adentrar nos aspectos referentes ao mérito do recurso administrativo interposto, conclui-se que, embora juridicamente possível a atribuição de efeito suspensivo ao recurso administrativo do COB, não existe o alegado risco de prejuízo de difícil reparação, uma vez que a ausência de certificação do COB não impede o recebimento de recursos oriundos das loterias da CEF, pois os requisitos dos arts. 18 e 18-A da Lei nº 9.615/1998 devem ser cumpridos pelas entidades nacionais de administração do desporto para fins de recebimento de recursos da administração pública federal, direta ou indireta, não abrangendo os recursos previstos na Lei nº 13.756/2018, que são recursos próprios das entidades nela contempladas.'
Pois bem, da análise da opinião exarada, verifica-se que a AGU reforça a lógica até aqui descortinada de que, ao se retirar as normas de convênio da União, as entidades integrantes do SND que recebem recursos previstos na Lei nº 13.756/2018 não mais se submetem aos requisitos dispostos nos artigos 18 e 18-A da Lei nº 9.615/1998, como condição de recebimento dos recursos oriundos da fonte lotérica.
Por evidente, a manifestação jurídica da AGU é dotada de notória relevância, pois indica os caminhos jurídicos dos recursos traçados pelo Órgão central do desporto nacional, isto é, suas conclusões repercutem de forma orientativa para todo o sistema que gravita ao seu redor.
Pois bem, conforme já demonstrado, embora ilegal a aplicabilidade dos artigos 18 e 18-A da Lei nº 9.615/1998 aos recursos oriundos da Lei nº 13.756/2018, é importante deixar claro que o cenário da gestão dos recursos públicos oriundos da Lei nº 13.756/2018 permanece equilibrado e devidamente controlado, conforme será demonstrado mais à frente.
Enfim, superada a inaplicabilidade dos artigos 18 e 18-A da Lei nº 9.615/1998 aos recursos oriundos da Lei nº 13.756/2018, este tema introduz e contextualiza a discussão acerca da (ii) (não) aplicabilidade do Decreto Federal nº 7.984/2013, regulamentador da Lei nº 9.615/1998, que não mais dispõe sobre a distribuição, destinação e forma de uso dos recursos advindos do produto da arrecadação das loterias destinados para o desporto.
V.b - Da não aplicabilidade do Decreto Federal nº 7.984/2013
A alteração do ambiente normativo que legisla acerca do recebimento e gestão dos recursos pelas entidades integrantes do SND ocasionou a revogação de parte dos dispositivos da Lei nº 9.615/1998, em especial aqueles que tratavam da origem e destinação dos recursos. Em outras palavras, a Lei nº 13.756/2018 revogou taxativamente as disposições da Lei nº 9.615/1998 que tratavam do recebimento, execução e descentralização dos recursos de prognóstico destinados ao desporto.
No tocante às revogações expressas introduzidas pela Lei nº 13.756/2018, especialmente em relação ao artigo 56 da Lei nº 9.615/1998, que, embora não tenha disposto de forma contrária aos dispositivos, revogou taxativamente todas as disposições que tratavam do recebimento, execução e descentralização dos recursos de prognóstico. Acerca desta matéria, vide disposição da Lei de Introdução às normas do Direito Brasileiro (Decreto-Lei nº 4.657/1942) :
 (...) 
Neste contexto, de plano, e considerando que o Decreto Federal nº 7.984/2013 é o ato normativo emanado pelo poder executivo para regulamentar a Lei nº 9.615/1998, que não mais normatiza o recebimento, a execução e a descentralização dos recursos de prognóstico destinados ao desporto, identifica-se que referido decreto não dispõe de qualquer inter-relação jurídica com a Lei nº 13.756/2018, tornando-o plenamente inaplicável, sob pena de notória incongruência normativa.
 (...) 
Os decretos de execução de lei, portanto, têm a função de regulamentar, explicitar o que disciplinou o legislador no diploma legal, seja tornando mais claros os seus dispositivos, seja complementando-o a pedido do próprio elaborador do texto legal, respeitados os limites impostos.
 (...) 
E é neste sentido que deve ser exaltada a completa distinção normativa entre as normas citadas, uma vez que a Lei nº 9.615/1998 trata das normas gerais do desporto, enquanto a Lei nº 13.756/2018 trata especificamente do funcionamento do Fundo Nacional de Segurança Pública e da consolidação dos dispositivos legais relacionados à destinação do produto da arrecadação lotérica, senão vejamos:
Lei nº 9.615/1998 - Art. 1º O desporto brasileiro abrange práticas formais e não-formais e obedece às normas gerais desta Lei, inspirado nos fundamentos constitucionais do Estado Democrático de Direito.
Lei nº 13.756/2018 - Art. 1º Esta Lei dispõe sobre o Fundo Nacional de Segurança Pública (FNSP) e sobre a destinação do produto da arrecadação das loterias, com o objetivo de promover:
I - as alterações necessárias ao funcionamento do FNSP, para conferir efetividade às ações do Ministério da Segurança Pública quanto à execução de sua competência de coordenar e promover a integração da segurança pública em cooperação com os entes federativos; e
II - a consolidação dos dispositivos legais relacionados com a destinação do produto da arrecadação das loterias, para proporcionar clareza e transparência ao sistema de rateio e, por meio de alterações pontuais, garantir recursos às ações de segurança pública.
Diante do exposto, é de se afirmar que o Decreto nº 7.984/2013 regulamenta a Lei nº 9.615/1998, e não se aplica aos recursos oriundos das arrecadações lotéricas destinados ao desporto pela Lei nº 13.756/2018.
Se não bastasse, a Lei nº 13.756/2018 foi seletiva ao incorporar em seu corpo normativo algumas condicionantes que entendeu cabíveis para a realização dos repasses dos recursos aos Comitês, os quais, conforme já ressaltado, são repassados diretamente por meio do agente operador da loteria, sem qualquer trânsito por meio da Conta Única e/ou do Ministério da Cidadania.
Nesta linha, quando o legislador quis impor condição, o fez de forma expressa, condicionando a efetivação da transferência dos recursos aos Comitês, a partir da comprovação da correta aplicação e descentralização dos recursos por ele recebidos, mediante relatório anual de aplicação dos recursos para aprovação pelo Conselho Nacional do Esporte - CNE, conforme disposições contidas [no] artigo 23, § 2º, da Lei nº 13.756/2018, e a partir de desdobramentos de eventual fiscalização pelo TCU, os quais, nos termos da nova legislação, são os únicos elementos capazes de obstar o recebimento dos recursos pelo CBC.
De plano, em análise do panorama estritamente legal, e conforme discorrido, é de se interpretar que ao recebimento pelo CBC dos recursos previstos no artigo 16, II, 'e', '2' da Lei nº 13.756/2018, legalmente destinados à formação de atletas, não se aplicam restrições infralegais ou quaisquer entraves não previstos na referida lei, considerando, ainda, o interesse do legislador em garantir perenidade e segurança jurídica à formação de atletas.
Necessário repisar que após a edição da Lei nº 13.756/2018, a Lei nº 9.615/1998 passou a não mais regulamentar os percentuais, os beneficiários, a destinação, a forma de uso, nem o controle e a fiscalização dos recursos de prognóstico destinados ao desenvolvimento do desporto direcionado aos Comitês Olímpico, Paralímpico e de Clubes.
 (...) 
Noutro ponto, mas ainda de suma importância, observa-se que a parte principal do Decreto nº 7.984/2013 é aquela que trata da gestão e descentralização dos recursos destinados aos Comitês, valendo, uma vez mais, repisar que esta regulação se deu em contexto normativo diverso, notadamente sob a tutela das normas de convênio da União incorporadas à Lei nº 9.615/1998 por meio da Lei nº 12.395/2011, que introduziu o § 10º no artigo 56 da Lei Geral do Desporto.
Nesta toada, a fim de corroborar o já defendido e conforme já discorrido no tópico anterior, uma vez suprimidas as normas de convênio do escopo dos recursos oriundos das arrecadações lotéricas destinados ao desporto, mais uma vez, está-se diante de nova lógica e estrutura normativa para a gestão dos referidos recursos, que privilegia a autonomia das entidades desportivas.
Ademais, ressalta-se que, embora a Lei nº 13.756/2018 não tenha disposto de forma contrária aos dispositivos da Lei nº 9.615/1998, seu artigo 37 revogou todas aquelas disposições do artigo 56 da Lei nº 9.615/1998 que tratavam do recebimento, execução e descentralização dos recursos de prognóstico, exatamente nos termos do artigo 2º, § 1º, da Lei de Introdução às normas do Direito Brasileiro (Decreto-Lei nº 4.657/1942) .'
	Sobre o Parecer 00396/2019/CONJUR-MC/CGU/AGU, parcialmente transcrito no relatório que antecedeu o Acórdão 1626/2020-TCU-Plenário (TC Processo 023.922/2015-0) , cabe ressaltar a Recomendação 41/2020-AC, expedida pela Exma. Procuradora da República Anna Carolina Resende Maia Garcia, em 16/12/2020, no âmbito do Procedimento 1.16.000.001039/2019-47, cujo teor é o que segue  (https://pt.scribd.com/document/ 495228128/Recomendacao-do-Ministerio-Publico-para-suspender-repasse-das-loterias-ao-COB.Acesso em 13 de maio de 2021) :
'RECOMENDA AO PRESIDENTE DA CAIXA ECONÔMICA FEDERAL (CEF) , com fulcro no art. 6º, XX, da Lei Complementar n. 75/1993, que suspenda de imediato e abstenha-se de efetuar o repasse das verbas oriundas dos prognósticos da loteria em favor do Comitê Olímpico do Brasil (COB) e demais entidades do Sistema Nacional do Desporto sem que haja a devida certificação e comprovação, nos termos da legislação, do pleno cumprimento dos artigos 18 e 18-A da Lei n. 9.615/1998.' 
	Os fundamentos que embasaram a recomendação do Ministério Público Federal são os seguintes:
	a) os elementos de informação que instruem o Procedimento Preparatório 1.16.000.001039/2019-47, referentes a irregularidades no repasse de verbas oriundas dos prognósticos da loteria - recursos da Lei Agnelo-Piva ou 'recursos LAP' -, pela Caixa Econômica Federal para o Comitê Olímpico do Brasil (COB) e para outras entidades esportivas, apontam repasses sem o cumprimento dos arts. 18 e 18-A da Lei Pelé (Lei 9.615/1998) ;
	b) a Caixa Econômica Federal informou ao Ministério Público Federal, por meio do Ofício 24/2020/DEFUS [peça 3, pp. 14/6], que a área jurídica da instituição firmou orientação no sentido de que a transferência desses recursos se desse 'sem a necessidade de aferir a regularidade do COB, pois essa incumbência é conferida por lei ao Ministério do Esporte, atualmente incorporado ao Ministério da Cidadania';
	c) a Caixa Econômica Federal, no mesmo documento, citou o Acórdão 699/2019-TCU, manifestando entendimento de que a Lei 13.756/2018, ao revogar o art. 56, § 1º, da Lei 9.615/1998, não impediria a recepção de recursos pelas partes beneficiárias;
	d) o referido acórdão, porém, é restrito à questão da regularidade das entidades integrantes do chamado Sistema Nacional do Desporto junto ao Cadastro de Entidades Privadas sem Fins Lucrativos Impedidas (Cepim) e não consta, do entendimento manifestado pelo TCU, que tais entidades estão dispensadas do cumprimento dos arts. 18 e 18-A da Lei 9.615/1998;
	e) o Ministério da Cidadania informou (Ofício 46/2020/SE/CGAA/MC) [peça 3, pp. 7/8] que não consta, no registro da pasta, 'ato administrativo que, de qualquer forma, tenha acolhido o entendimento consignado no Parecer n. 00396/2019/CONJUR-MC/CGU/AGU' [peça 3, p. 12];
	f) no mesmo expediente, o Ministério da Cidadania afirmou, acerca dos recursos oriundos dos prognósticos da loteria, que 'cabe à Caixa Econômica Federal processar os repasses de forma automática às entidades, já que se trata de transferência com expressa previsão legal de repasse por parte do agente financeiro', e que o repasse é realizado diretamente pela Caixa Econômica Federal, nos termos do art. 22 da Lei 13.756/2018;
	g) ainda no mesmo Ofício 46/2020/SE/CGAA/MC [peça 3, pp. 7/8], o Ministério da Cidadania assegurou que, 'no que tange à certificação do COB, apesar daquele Comitê ter pleiteado o atesto do cumprimento dos artigos 18 e 18-A da Lei 9.615/1998, este não logrou êxito';
	h) nos autos do inquérito civil em epígrafe, consta o Ofício 130/2019-MC/SEEP/GAB, de 8/4/2019, em que a Secretaria Especial do Esporte, vinculada ao Ministério da Cidadania, informa à Vice-Presidência de Fundos de Governo e Loterias da Caixa Econômica Federal que 'a continuidade do repasse legal de recursos oriundos da arrecadação da loteria federal é de caráter discricionário dessa Caixa Econômica Federal, conforme dispõem os artigos 15 e 22 da Lei n. 13.756/2018';  
	i) a informação constante no Ofício 134/2019-MC/SEEP/GAB, de que 'os requisitos constantes dos arts. 18 e 18-A da Lei n. 9.615/98 não são exigíveis para fins das transferências previstas na Lei n. 13.756/98', não vincula o entendimento jurídico a ser adotado pela Caixa Econômica Federal;
	j) a Lei 9.615/1998 é expressa ao prever que somente serão beneficiadas com isenções fiscais e repasses de recursos públicos federais da administração direta e indireta as entidades do Sistema Nacional do Desporto que, dentre outros requisitos, possuírem viabilidade e autonomia financeiras e estiverem em situação regular com suas obrigações fiscais e trabalhistas;
	k) a Lei 13.756/2018, que dispõe sobre o Fundo Nacional de Segurança Pública (FNSP) e sobre a destinação do produto da arrecadação das loterias, não estabeleceu qualquer dispensa ou ressalva quanto ao estrito cumprimento do que dispõem os arts. 18 e 18-A da Lei 9.615/1998;  
	l) a Caixa Econômica Federal, por meio do Ofício 24/2020/DEFUS [peça 3, pp. 14/6], registrou que os repasses de verbas do COB estão ocorrendo regularmente, 'até que eventualmente sobrevenha pronunciamento diverso por parte do Ministério da Cidadania, Tribunal de Contas da União, órgão judicial ou Procuradoria da República';
	m) cabe, ao Ministério Público Federal, 'expedir recomendações, visando à melhoria dos serviços públicos e de relevância pública, bem como ao respeito, aos interesses, direitos e bens cuja defesa lhe cabe promover, fixando prazo razoável para a adoção das providências cabíveis', consoante dispõe o art. 6º, XX, da Lei Complementar 75/1993, e a Recomendação é lídimo instrumento de atuação extrajudicial do Ministério Público Federal. 
	Por todo o exposto no presente parecer, reconhecendo a complexidade da matéria e a necessidade de pronunciamento conclusivo do TCU, o Ministério Público de Contas considera que, como bem pontuou a SecexEducação nestes autos (peça 13) , o ordenamento pátrio padece de lacuna acerca da regulamentação mais detalhada da Lei 13.756/2018.
	Nesse cenário, o MP de Contas entende que as entidades do Sistema Nacional do Desporto, as quais ostentam a natureza jurídica de direito privado, estão dispensadas do cumprimento dos arts. 18 e 18-A da Lei 9.615/1998 (Lei Pelé) para fazerem jus ao recebimento de verbas originárias dos prognósticos da loteria (Lei Agnelo-Piva) , tendo em vista a revogação tácita do art. 20 do Decreto 7.984/2013 pela Lei 13.756/2018 e a ausência de previsão legal ou normativa que proíba, no caso de recursos oriundos da fonte lotérica, a descentralização de recursos da Lei Agnelo-Piva em favor de entidades do Sistema Nacional do Desporto que estejam em situação irregular perante a União, os Estados, o Distrito Federal e os Municípios.
	É certo que a Lei Pelé veda a concessão de isenções fiscais e o repasse de recursos públicos federais da administração direta e indireta às entidades do Sistema Nacional do Desporto que não estejam em situação regular com suas obrigações fiscais e trabalhistas  (art. 18, IV, da Lei 9.615/1998, com redação dada pela Lei 12.395/2011) . Essa previsão legal guarda total coerência com a gestão de recursos públicos originários de isenções fiscais e de transferências voluntárias, pois não haveria sentido lógico algum em, aliás, seria um autêntico contrassenso, 'premiar' com recursos públicos entidades com alguma inadimplência de ordem tributária ou trabalhista. 
	A previsão do art. 18, IV, da Lei 9.615/1998, todavia, de a entidade estar em situação regular com suas obrigações fiscais e trabalhistas, por opção do legislador ordinário, não alcança a gestão de recursos de loteria. 
III
	Em face dessas considerações, o Ministério Público de Contas manifesta-se parcialmente de acordo com a proposição oferecida pela SecexEducação (peças 11 a 13) e opina, em atenção à oitiva solicitada pela Procuradoria (peça 5) , no sentido de o Tribunal:
	a) conhecer da presente consulta, uma vez que se encontram satisfeitos os requisitos de admissibilidade previstos no art. 264, inciso II e § 1º, do Regimento Interno do TCU;
	b) responder ao consulente, nos termos do art. 1º, inciso XVII, da Lei 8.443/1992, que:
	b.1) ante a não regulamentação da Lei 13.756/2018, as entidades do Sistema Nacional do Desporto, as quais ostentam a natureza jurídica de direito privado, estão dispensadas do cumprimento dos arts. 18 e 18-A da Lei 9.615/1998 (Lei Pelé) para fazerem jus ao recebimento de verbas originárias dos prognósticos da loteria (Lei Agnelo-Piva) , tendo em vista a revogação tácita do art. 20 do Decreto 7.984/2013 pela Lei 13.756/2018 e a ausência de previsão legal ou normativa que proíba, no caso de recursos oriundos da fonte lotérica, a descentralização de recursos da Lei Agnelo-Piva em favor de entidades do Sistema Nacional do Desporto que estejam em situação irregular perante a União, os Estados, o Distrito Federal e os Municípios;
	b.2) o Acórdão 2684/2018-TCU-Plenário, modificado parcialmente pelo Acórdão 699/2019-TCU-Plenário, ambos proferidos nos autos do TC Processo 016.271/2017-3, encontra-se pendente de deliberação final por parte do Tribunal de Contas da União, haja vista os pedidos de reexame interpostos contra o decisum;
	b.3) o pedido de reexame tem natureza recursal com efeito suspensivo quanto à decisão impugnada, mas não autoriza o recorrente ou terceiro a, antes do pronunciamento definitivo do Tribunal sobre o mérito do recurso, praticar qualquer ato ou adotar qualquer providência que direta ou indiretamente contrarie quaisquer dos itens da decisão recorrida;
	c) comunicar o teor do acórdão que vier a ser proferido aos representantes do Comitê Olímpico Brasileiro e da Secretaria Especial do Esporte do Ministério da Cidadania; 
d) enviar cópia da deliberação que vier a ser proferida ao Ministério da Cidadania, para que avalie a conveniência e a oportunidade de regulamentar a Lei 13.756/2018, de modo a estabelecer os requisitos para o recebimento e a gestão dos recursos, os princípios a serem observados no uso de tais recursos e a transparência dos atos;
e) arquivar o presente processo, com base no art. 169, inciso V, do Regimento Interno do TCU."
6.	Após os autos serem remetidos ao meu gabinete, o Comitê Olímpico Brasileiro (COB) acostou memorial aos autos (peça 16) mediante o qual, após tecer várias ponderações, apresenta a seguinte conclusão:
"Por todo o exposto, o COB [considera] que o teor da consulta formulada pela Procuradoria-Geral da República já tem resposta nos próprios processos em curso no TCU, de modo que, como já se manifestaram tanto a SECEX-Educação como o MPTCU, este último reproduzindo recente precedente do STF (ADI) 5726/RR - julgamento: 27/2/2019, DJe de 11/3/2019) : 
	i) ante a não regulamentação da Lei 13.756/2018, as entidades do Sistema Nacional do Desporto, as quais ostentam a natureza jurídica de direito privado, estão dispensadas do cumprimento dos arts. 18 e 18-A da Lei 9.615/1998 (Lei Pelé) para fazerem jus ao recebimento de verbas originárias dos prognósticos da loteria, tendo em vista a revogação tácita do art. 20 do Decreto 7.984/2013 pela Lei 13.756/2018 e a ausência de previsão legal ou normativa que proíba, no caso de recursos oriundos da fonte lotérica, a descentralização de recursos da Lei Agnelo-Piva em favor de entidades do Sistema Nacional do Desporto que estejam em situação irregular perante a União, os Estados, o Distrito Federal e os Municípios;
	ii) o Acórdão 2684/2018-TCU-Plenário, modificado parcialmente pelo Acórdão 699/2019-TCU-Plenário, ambos proferidos nos autos do TC Processo 016.271/2017-3, encontra-se pendente de deliberação final por parte do Tribunal de Contas da União, haja vista os pedidos de reexame interpostos contra o decisum. 
	Finalmente, conforme normatiza o Regimento Interno do TCU e consta da própria jurisprudência desta e. Corte, o efeito suspensivo concedido nos recursos interpostos 'afasta a exigência do imediato cumprimento da decisão', de forma que, como se afigura neste presente o caso, o COB não praticou qualquer ilegalidade - até porque não se configurariam de qualquer modo - neste período de suspensão dos efeitos da decisão recorrida." 
7.	Novo expediente foi encaminhado ao meu gabinete pelo Comitê Olímpico Brasileiro (COB) , em 02 de agosto de 2021, contemplando informações (peças 17 a 23)  acerca do requerimento feito por aquela entidade à Procuradora da República Anna Carolina Resende Maia Garcia, para arquivamento do Procedimento 1.16.000.001039/2019-47, por perda de objeto, tendo em vista ter sido anexada Certidão de Registro Cadastral, emitida, no dia 20/07/2021, pela Secretaria Especial do Esporte, vinculada ao Ministério da Cidadania, que comprova que o Comitê Olímpico do Brasil obteve a certificação que atesta o efetivo cumprimento das exigências constantes nos artigos 18 e 18-A da Lei 9.615/98.
É o Relatório.
1

Ana Paula Macedo Terra (OAB/RJ 121.153), Sibylla Naoum Menezes (OAB/DF 67.325), Pedro Henrique Rebello de Mendonça (OAB/RJ 149.272), e Wladimyr Camargo (OAB/DF 39.918).

Procurador Júlio Marcelo de Oliveira.

CONSULTA ENCAMINHADA PELO PROCURADOR-GERAL DA REPÚBLICA, COM BASE NOS ARTIGOS 264, INCISO II e §1º, e 265 DO REGIMENTO INTERNO/TCU, ACERCA DE DÚVIDAS EXISTENTES A RESPEITO DO ENTENDIMENTO DESTA CORTE DE CONTAS, APÓS A PROLAÇÃO DO ACÓRDÃO 699/2019 - PLENÁRIO, NO TOCANTE À DISPENSA AO CUMPRIMENTO DOS ARTIGOS 18 E 18-A DA LEI PELÉ (LEI 9.615/1998) PARA ENTIDADES QUE RECEBEM RECURSOS DE PROGNÓSTICOS, LOTERIAS FEDERAIS E SIMILARES DA LEI AGNELO-PIVA (LEI 10.264/2010). CONHECIMENTO DA CONSULTA. RESPOSTA AO CONSULENTE.

CONSULTA (CONS)

Secretaria de Controle Externo da Educação, da Cultura e do Desporto - SecexEducação.

A presente consulta foi formulada pelo Procurador-Geral da República Augusto Aras (peça 3, p.1) , acerca de dúvidas existentes a respeito do entendimento desta Corte de Contas, após a prolação do Acórdão 699/2019-TCU-Plenário (rel. Min. Benjamin Zymler) , sobre a dispensa do cumprimento dos artigos 18 e 18-A da Lei Pelé (Lei 9.615/1998) pelas entidades integrantes do Sistema Nacional do Desporto que recebem verbas oriundas dos prognósticos da loteria (recursos da Lei Agnelo-Piva - Lei 10.264/2010) .
2.	A indagação tem o objetivo de subsidiar a análise das questões versadas nos autos do Procedimento 1.16.000.001039/2019-47, conduzido pela Procuradora da República Anna Carolina Resende Maia Garcia, que apura supostas irregularidades no repasse de recursos de prognósticos, loterias federais e similares (art. 56, inciso VI, da Lei 9.615/1998) da Caixa Econômica Federal (Caixa) para o Comitê Olímpico Brasileiro (COB) , relatadas nas matérias veiculadas pelos sítios eletrônicos UOL Esportes e Istoé.
3.	De início, conheço da consulta, uma vez que o Procurador-Geral da República se enquadra no rol de autoridades legitimadas para a propositura de questões que versem sobre dúvida na aplicação de dispositivos legais e regulamentares, nos termos dos arts.  264, inciso II e § 1º, e 265 do Regimento Interno/TCU. 
4.	Instruindo o feito, Secretaria de Controle Externo da Educação, da Cultura e do Desporto - SecexEducação (peça 11) propõe que seja informado ao consulente que: 
	4.1. "a resposta à consulta, a respeito do entendimento deste TCU, acerca do cumprimento dos artigos 18 e 18-A da Lei Pelé (Lei 9.615/1998) para recebimento das verbas oriundas da Lei Agnelo-Piva (Lei 10.264/2001) por parte das entidades referidas no art. 22 da Lei 13.756/2018, tendo como base o Acórdão 699/2019-TCU-Plenário (TC Processo 016.271/2017-3) resta prejudicada, vez que a deliberação exarada nestes autos, o Acórdão 2684/2018-TCU-Plenário, modificado parcialmente pelo Acórdão 699/2019-TCU-Plenário, encontra-se pendente de deliberação final por parte deste Tribunal, haja vista os pedidos de reexames interpostos pelo Comitê Olímpico Brasileiro, Confederação Brasileira de Badminton, Confederação Brasileira de Canoagem, Confederação Brasileira de Handebol, Confederação Brasileira de Taekwondo, Confederação Brasileira de Tiro Esportivo, Confederação Brasileira de Triathlon e Comitê Brasileiro de Clubes - CBC;"
	4.2. "o pedido de reexame tem natureza recursal com efeito suspensivo quanto à decisão impugnada, ou seja, a interposição de recursos com efeito suspensivo impede  provisoriamente que as decisões do TCU produzam seus efeitos até o julgamento definitivo dos recursos, e não tem o condão de autorizar o recorrente ou quem quer que seja a praticar qualquer ato ou adotar qualquer providência que direta ou indiretamente contrarie quaisquer dos itens da decisão recorrida, antes do pronunciamento definitivo do Tribunal sobre o mérito do recurso."
5.	O Ministério Público junto ao TCU, de sua parte, a despeito de declarar concordância, em parte, com a manifestação da SecexEducação, expressa entendimento pelo não comprometimento na resposta a ser dada ao consulente, de tal forma que, para o Parquet, à luz da tese da última deliberação do Tribunal a respeito da matéria de que trata esta consulta (Acórdão 699/2019-TCU-Plenário, rel. Min. Benjamin Zymler) , deve ser informado que: 
	5.1."ante a não regulamentação da Lei 13.756/2018, as entidades do Sistema Nacional do Desporto, as quais ostentam a natureza jurídica de direito privado, estão dispensadas do cumprimento dos arts. 18 e 18-A da Lei 9.615/1998 (Lei Pelé) para fazerem jus ao recebimento de verbas originárias dos prognósticos da loteria (Lei Agnelo-Piva) , tendo em vista a revogação tácita do art. 20 do Decreto 7.984/2013 pela Lei 13.756/2018 e a ausência de previsão legal ou normativa que proíba, no caso de recursos oriundos da fonte lotérica, a descentralização de recursos da Lei Agnelo-Piva em favor de entidades do Sistema Nacional do Desporto que estejam em situação irregular perante a União, os Estados, o Distrito Federal e os Municípios";
	5.2. "o Acórdão 2684/2018-TCU-Plenário, modificado parcialmente pelo Acórdão 699/2019-TCU-Plenário [ambos da relatoria do Min. Benjamin Zymler], ambos proferidos nos autos do TC Processo 016.271/2017-3, encontra-se pendente de deliberação final por parte do Tribunal de Contas da União, haja vista os pedidos de reexame interpostos contra o decisum";
	5.3. "o pedido de reexame tem natureza recursal com efeito suspensivo quanto à decisão impugnada, mas não autoriza o recorrente ou terceiro a, antes do pronunciamento definitivo do Tribunal sobre o mérito do recurso, praticar qualquer ato ou adotar qualquer providência que direta ou indiretamente contrarie quaisquer dos itens da decisão recorrida".
6.	Acompanho as conclusões do Ministério Público junto ao TCU, pelas considerações que passo a expor.
7.	De fato, a questão aqui discutida já foi enfrentada por este Tribunal no âmbito TC Processo 016.271/2017-3, sendo que a primeira deliberação proferida (Acórdão 2684/2018-TCU-Plenário, rel. Min. Benjamin Zymler) pautou-se no estrito teor dos arts. 18, 18-A, e 56, § 1º, da Lei 9.615/1998 (Lei Pelé) , a seguir transcritos:
"Art. 18. Somente serão beneficiadas com isenções fiscais e repasses de recursos públicos federais da administração direta e indireta, nos termos do inciso II do art. 217 da Constituição Federal, as entidades do Sistema Nacional do Desporto que:
I - possuírem viabilidade e autonomia financeiras; 
II - (Revogado pela Lei 12.395/2011) . 
III - atendam aos demais requisitos estabelecidos em lei;
IV - estiverem em situação regular com suas obrigações fiscais e trabalhistas; (Redação dada pela Lei 12.395/2011) . 
V - demonstrem compatibilidade entre as ações desenvolvidas para a melhoria das respectivas modalidades desportivas e o Plano Nacional do Desporto. (Redação dada pela Lei 12.395/2011) .
Parágrafo único. A verificação do cumprimento das exigências contidas nos incisos I a V deste artigo será de responsabilidade do Ministério do Esporte. (Redação dada pela Lei 12.395/2011) ;
Art. 18-A. Sem prejuízo do disposto no art. 18, as entidades sem fins lucrativos componentes do Sistema Nacional do Desporto, referidas no parágrafo único do art. 13, somente poderão receber recursos da administração pública federal direta e indireta caso: (Incluído pela Lei 12.868/2013) ;
 (...) 
II - atendam às disposições previstas nas alíneas b a e do § 2º e no § 3º do art. 12 da Lei 9.532/1997; (Incluído pela Lei 12.868/2013) ;
III - destinem integralmente os resultados financeiros à manutenção e ao desenvolvimento dos seus objetivos sociais; (Incluído pela Lei 12.868/2013) ;
IV - sejam transparentes na gestão, inclusive quanto aos dados econômicos e financeiros, contratos, patrocinadores, direitos de imagem, propriedade intelectual e quaisquer outros aspectos de gestão; (Incluído pela Lei 12.868/2013) ;
V - garantam a representação da categoria de atletas das respectivas modalidades no âmbito dos órgãos da entidade incumbidos diretamente de assuntos esportivos e dos órgãos e conselhos técnicos responsáveis pela aprovação de regulamentos das competições; (Redação dada pela Lei 13.756/2018) ;
VI - assegurem a existência e a autonomia do seu conselho fiscal; (Incluído pela Lei 12.868/2013) ;
VII - estabeleçam em seus estatutos: (Incluído pela Lei 12.868/2013) 
a)  princípios definidores de gestão democrática; (Incluído pela Lei 12.868/2013) ;
b)  instrumentos de controle social; (Incluído pela Lei 12.868/ 2013) 
c)  transparência da gestão da movimentação de recursos; (Incluído pela Lei 12.868/2013) ;
d)  mecanismos de controle interno; (Redação dada pela Lei 13.756/ 2018) ; 
e)  alternância no exercício dos cargos de direção; (Incluído pela Lei 12.868/2013) ;
f)  aprovação das prestações de contas anuais por conselho de direção, precedida por parecer do conselho fiscal; e (Incluído pela Lei 12.868/ 2013) ; 
g)  participação de atletas nos colegiados de direção e na eleição para os cargos da entidade; e (Incluído pela Lei  12.868/2013;
h)  colégio eleitoral constituído de representantes de todos os filiados no gozo de seus direitos, observado que a categoria de atleta devera¿ possuir o equivalente a, no mínimo, 1/3 (um terço) do valor total dos votos, já computada a eventual diferenciação de valor de que trata o inciso I do caput do art. 22 desta Lei; (Redação dada pela Lei 14.073/2020) 
i)  possibilidade de apresentação de candidatura ao cargo de presidente ou dirigente máximo da entidade com exigência de apoiamento limitada a, no máximo, 5% (cinco por cento) do colégio eleitoral; (Incluído pela Lei 13.756/2018) ; 
j)  publicação prévia do calendário de reuniões da assembleia geral e posterior publicação sequencial das atas das reuniões realizadas durante o ano; e (Incluído pela Lei 13.756/2018) ;
k)  participação de atletas nos colegiados de direção e no colégio eleitoral por meio de representantes de atletas eleitos diretamente e de forma independente pelos atletas filiados da entidade, assegurado, ao menos, 1/5 (um quinto) de representação de cada sexo; (Redação dada pela Lei 14.073/2020) ;
VIII - garantam a todos os associados e filiados acesso irrestrito aos documentos e informações relativos à prestação de contas, bem como àqueles relacionados à gestão da respectiva entidade de administração do desporto, os quais deverão ser publicados na íntegra no sítio eletrônico desta. (Incluído pela Lei 12.868/2013) ;
 IX - deem publicidade em sítio eletrônico da entidade aos recursos recebidos mediante convênio ou transferidos em virtude desta Lei, a¿ sua destinação e às prestações de contas apresentadas; (Incluído pela Lei 14.073/2020) ;
X - submetam seus demonstrativos anuais a auditoria independente quando auferirem, em cada ano-calenda¿rio, receita bruta superior a¿ definida para a empresa de pequeno porte, nos termos do inciso II do caput do art. 3º da Lei Complementar nº 123, de 14 de dezembro de 2006. (Incluído pela Lei 14.073/2020) ; 
§ 1º As entidades de prática desportiva estão dispensadas das condições previstas: (Incluído pela Lei 12.868/2013) ;
I - no inciso V do caput; (Incluído pela Lei 12.868/ 2013) ; 
II - na alínea g do inciso VII do caput deste artigo, no que se refere à eleição para os cargos de direção da entidade, nas alíneas h, i, j e k do inciso VII do caput deste artigo, no que se refere à escolha de atletas para participação no colégio eleitoral; e (Redação dada pela Lei 13.756/ 2018) ;
III - no inciso VIII do caput, quanto aos contratos comerciais celebrados com cláusula de confidencialidade, ressalvadas, neste caso, a competência de fiscalização do conselho fiscal e a obrigação do correto registro contábil de receita e despesa deles decorrente. (Incluído pela Lei 12.868/2013) ;
§ 2º  A verificação do cumprimento das exigências contidas nos incisos I a VIII do caput deste artigo será de responsabilidade do Ministério do Esporte. (Incluído pela Lei 12.868/ 2013) ;
§ 3º  Para fins do disposto no inciso I do caput: (Incluído pela Lei 12.868/2013) ; 
I - será respeitado o período de mandato do presidente ou dirigente máximo eleitos antes da vigência desta Lei; (Incluído pela Lei 12.868, de 2013) ;
II - são inelegíveis o cônjuge e os parentes consanguíneos ou afins até o 2º (segundo grau) ou por adoção. (Incluído pela Lei 12.868 /2013) ; 
§ 4º  A partir do 6º (sexto) mês contado da publicação desta Lei, as entidades referidas no caput deste artigo somente farão jus ao disposto no art. 15 da Lei nº  9.532, de 10 de dezembro de 1997, e nos arts. 13 e 14 da Medida Provisória no 2.158-35, de 24 de agosto de 2001, caso cumpram os requisitos dispostos nos incisos I a VIII do caput. (Incluído pela Lei 12.868/2013; 
§ 5º Ressalvado o disposto no inciso II do § 1º deste artigo, as exigências previstas nas alíneas g, h , i , j e k do inciso VII do caput deste artigo são exclusivas das entidades nacionais de administração do desporto.
Art. 56. Os recursos necessários ao fomento das práticas desportivas formais e não-formais a que se refere o art. 217 da Constituição Federal serão assegurados em programas de trabalho específicos constantes dos orçamentos da União, dos Estados, do Distrito Federal e dos Municípios, além dos provenientes de:
 (...) 
§ 1º Do total de recursos financeiros resultantes do percentual de que trata o inciso VI do caput 85% (oitenta e cinco por cento) serão destinados ao Comitê Olímpico Brasileiro - COB e 15% (quinze por cento) ao Comitê Paraolímpico Brasileiro - CPB, devendo ser observado, em ambos os casos, o conjunto de normas aplicáveis à celebração de convênios pela União.   (Redação dada pela Lei n 12.395/2011) . " 
8.	Cumpre destacar que, em consonância com essas exigências legais, foi criado o Cadastro de Entidades Privadas Sem Fins Lucrativos Impedidas  (Cepim) , que é um banco de informações que consolida a relação das entidades privadas sem fins lucrativos (Organizações Não Governamentais, dentre outras) que estão impedidas de celebrar convênios, contratos de repasse ou termos de parceria com a administração pública federal e de receber transferências de recursos.
9.	Tal documento é emitido para comprovar o cumprimento das exigências pelas entidades do Sistema Nacional do Desporto (SND) , consoante previsto nos arts. 18 e 18-A da Lei 9.615/1998 (Lei Pelé) , com base na Portaria ME 115/2018. O comprovante possui validade de 1 (um) ano, conforme art. 28, § 1º, da Portaria ME 115/2018 e possibilita às entidades do SND receberem recursos públicos, bem como gozarem de isenção do IRPJ e da CSLL.
10.	Importante ressaltar que são consideradas entidades integrantes do SND, além das listadas no parágrafo único do art. 13 da Lei 9.615/1998, as pessoas físicas e jurídicas de direito privado, com ou sem fins lucrativos, encarregadas da coordenação, administração normatização, apoio e prática do desporto de rendimento, bem como as incumbidas da Justiça Desportiva.
11. 	A Receita Federal do Brasil também editou a Instrução Normativa 1.700/2017, que vincula a isenção do IRPJ e da CSLL ao cumprimento dos arts. 18 e 18-A da Lei 9.615/1998.
12.	Diante desse arcabouço legal, este Tribunal proferiu o Acórdão 2684/2018-TCU-Plenário (rel. Min. Benjamin Zymler) que estipulou que as entidades do Sistema Nacional do Desporto (SND) incluídas no Cadastro de Entidades Privadas Sem Fins Lucrativos Impedidas (Cepim) não podem receber recursos públicos federais advindos da Lei 10.264/2001 (Lei Agnelo/Piva) , que alterou a Lei 9.615/1998 (lei Pelé) .
13. 	Contudo, posteriormente, com o advento da Lei 13.756/2018, houve  revogação de vários dispositivos da Lei Pelé, dentre eles o § 1º do art. 56 da Lei 9.615/1998, e foi alterado o entendimento no tocante às arrecadações das loterias, não havendo mais a exigência de que os repasses dessas verbas às entidades listadas no art. 22 da Lei 13.756/2018 estejam condicionados à verificação das normas aplicáveis à celebração de convênios, em especial a que se refere à necessidade de estar adimplente com o poder público. 
14.	Por oportuno, transcrevo alguns trechos da Lei 13.756/2018:
 "Art. 22. Os agentes operadores repassarão as arrecadações das loterias diretamente aos seguintes beneficiários legais:
I - o COB;
II - o CPB;
III - o CBC;
IV - a CBDE;
V - a CBDU;
VI - a Fenaclubes;
VII - as secretarias estaduais de esporte ou órgãos equivalentes;
VIII - as entidades desportivas da modalidade futebol que cederem os direitos de uso de suas denominações, suas marcas, seus emblemas, seus hinos ou seus símbolos para divulgação e execução do concurso de prognóstico específico e da Lotex; e
IX - as entidades desportivas e entidades de práticas desportivas constantes do concurso de prognósticos esportivos pelo uso de suas denominações, suas marcas e seus símbolos.
X - o CBCP.    (Incluído pela Lei 14.073, de 2020) .
Parágrafo único. O repasse dos recursos aos beneficiários de que trata o inciso VIII do caput deste artigo observará o disposto no art. 3º da Lei nº 11.345, de 14 de setembro de 2006, no tocante ao concurso de prognóstico específico.
Art. 23. Os recursos destinados ao COB, ao CPB, ao CBC, à CBDE e à CBDU serão aplicados, exclusiva e integralmente, em programas e projetos de fomento, desenvolvimento e manutenção do desporto, de formação de recursos humanos, de preparação técnica, manutenção e locomoção de atletas, de participação em eventos desportivos e no custeio de despesas administrativas, conforme regulamentação do Ministério do Esporte.
	§ 1º As entidades a que se refere o caput darão ciência ao Ministério da Educação e ao Ministério do Esporte dos programas e projetos de que trata o caput deste artigo.
	§ 2º O Ministério do Esporte acompanhará os programas e projetos a que refere o caput deste artigo e apresentará, anualmente, relatório acerca da aplicação dos recursos, que será objeto de deliberação do Conselho Nacional do Esporte (CNE) , para fins de aprovação.
	§ 3º Na hipótese de o relatório de que trata o § 2º deste artigo não ser aprovado pelo CNE, as entidades beneficiárias a que se refere o caput deste artigo não receberão recursos do ano subsequente.
	§ 4º O relatório de que trata o § 2° deste artigo será divulgado no sítio eletrônico do Ministério do Esporte, com a discriminação, dentre outras informações consideradas pertinentes, dos:
	I - programas e projetos desenvolvidos, por entidade beneficiada com destinação de recursos;
	II - valores gastos; e
	III - critérios de escolha ou seleção de cada entidade beneficiada e a respectiva prestação de contas acerca da utilização dos recursos recebidos.
	§ 5º Os recursos de que trata o caput deste artigo serão geridos de forma direta pela entidade beneficiada ou de forma descentralizada, em conjunto com as entidades nacionais de administração ou prática de desporto. (...) "
	Art. 25. O Tribunal de Contas da União, sem prejuízo da análise das contas anuais de gestores de recursos públicos, fiscalizará a aplicação dos recursos destinados ao COB, ao CPB, ao CBC, à CBDE, à CBDU e à Fenaclubes."
15.	O que se observa, portanto, é que o legislador optou por conferir um tratamento específico aos recursos de loteria destinados ao fomento do esporte, de tal forma que tais recursos podem ser recebidos pelas entidades especificadas no art. 22 da Lei 13.756/2018, ainda que essas entidades apresentem restrições formais que impeçam o estabelecimento de vínculos de outra natureza com o Poder Público, sendo que esse mesmo benefício não foi estendido para outras entidades não incluídas nesse rol restrito da legislação.
16. 	Diante dessa alteração de legislação, esta Corte de Contas proferiu o Acórdão 699/2019-TCU-Plenário que, em sede de Embargos de Declaração, deciciu:
 "9.3.1. tornar sem efeito os subitens 9.3, 9.3.1 e 9.3.2 do Acórdão 2684/2018-TCU-Plenário em face das alterações promovidas pela Lei 13.756/2018, que, ao revogar o § 1º do art. 56 da Lei 9.615/1998, passou a permitir que as entidades listadas no art. 22 da Lei 13.756/2018 se beneficiem com o recebimento de recursos federais oriundos da Lei 9.615/1998, ainda que inscritas como inadimplentes no Cepim;
9.3.2. excetuar o Comitê Olímpico Brasileiro e as demais entidades listadas no art. 22 da Lei 13.756/2018 do alcance dos subitens 9.6 e 9.7 do Acórdão 2684/2018-TCU-Plenário em face das alterações promovidas pela Lei 13.756/2018 no art. 56, § 1º, da Lei 9.615/1998;
9.3.3. alterar os subitens 9.4 e 9.4.1 do Acórdão 2684/2018-TCU-Plenário, que deverão passar a apresentar uma única redação, qual seja: alertar o Comitê Olímpico Brasileiro sobre a impossibilidade de as entidades listadas no art. 22 da Lei 13.756/2018 descentralizarem recursos oriundos da Lei 9.615/1998, alterada pela Lei 13.756/2018, a qualquer entidade inadimplente perante a União, os Estados, o Distrito Federal e os Municípios, inclusive quando inscritas no Cepim (Cadastro de Entidades Privadas sem Fins Lucrativos Impedidas) , conforme disposto no art. 20, § 4º, do Decreto 7.984/2013; 
9.3.4. alterar os subitens 9.5 e 9.5.1 do Acórdão 2684/2018-TCU-Plenário, que deverão passar a apresentar uma única redação, qual seja: alertar o Comitê Paralímpico Brasileiro sobre a impossibilidade de as entidades listadas no art. 22 da Lei 13.756/2018 descentralizarem recursos oriundos da Lei 9.615/1998, alterada pela Lei 13.756/2018, a qualquer entidade inadimplente perante a União, os Estados, o Distrito Federal e os Municípios, inclusive quando inscritas no Cepim (Cadastro de Entidades Privadas sem Fins Lucrativos Impedidas) , conforme disposto no art. 20, § 4º, do Decreto 7.984/2013; 
9.3.5. considerar prejudicados os subitens 9.4.2 e 9.5.2 do Acórdão 2684/2018-TCU-Plenário, ante a nova redação proposta nos itens 9.3.3 e 9.3.4 deste acórdão;"
17.	No voto condutor desse decisum, o relator, Ministro-Relator Benjamin Zymler assim se manifestou:
"36. Foi diante do contexto normativo acima delineado que a deliberação recorrida entendeu que as entidades incluídas no Cepim não poderiam receber recursos públicos federais advindos da Lei 9.615/1998.
37. Ocorre que, com a promulgação da Lei 13.756/2018, resultante da conversão da Medida Provisória 846/2018, houve a revogação de diversos dispositivos da Lei 9.615/1998, inclusive daqueles que dispunham sobre os recursos para o desporto. Dentre eles, está § 1º do art. 56, já transcrito anteriormente.
38. Assim sendo, tendo em vista que o Cepim consolida a relação das entidades privadas sem fins lucrativos que estão impedidas de celebrar convênios, contratos de repasse ou termos de parceria com a administração pública federal, os recursos de loterias federais destinados ao desporto não se enquadram mais nesse bloco.
39. A Lei 13.756/2018 disciplinou os repasses dos recursos das loterias em seus arts. 14 a 25, sendo que, no presente feito, importa destacar os arts. 22, 23 e 25, verbis:
[...]
40. Observa-se, portanto, que, a partir do advento da Lei 13.756/2018, o legislador permitiu que o Comitê Olímpico Brasileiro (COB) , Comitê Paralímpico Brasileiro (CPB) , Comitê Brasileiro de Clubes (CBC) , Confederação Brasileira do Desporto Escolar (CBDE) , Confederação Brasileira do Desporto Universitário (CBDU) e Federação Nacional dos Clubes Esportivos (Fenaclubes) se beneficiem de repasses de recursos oriundos de loterias federais, ainda que inscritos no Cepim como inadimplentes perante o poder público.
41. Cumpre esclarecer que as entidades acima citadas (art. 22 da Lei 13.756/2018) são pessoas jurídicas de direito privado que compõem o Sistema Nacional do Desporto e que são encarregadas da coordenação, administração, normatização, apoio e prática do desporto. 
42. Ante o exposto, embora não haja omissão ou contradição nos subitens 9.3, 9.3.1 e 9.3.2 do acórdão embargado, entendo que devem ser tornados sem efeito, pois, em face das alterações promovidas pela Lei 13.756/2018, a comprovação de regularidade do COB junto ao Cepim como condição para o repasse de recursos da Lei 9.615/1998 não é mais exigível.  
43. Ademais, nesse mesmo sentido, conclui-se que os subitens 9.6 e 9.7 do Acórdão 2684/2018-TCU-Plenário devem excetuar o COB e as demais entidades listadas no art. 22 da Lei 13.756/2018.
44. Todavia, permanece a impossibilidade de tais entidades descentralizarem recursos a outras que estejam em situação irregular perante qualquer ente federativo. Isso porque, segundo o § 4º do art. 20 do Decreto 7.984/2013, que regulamentou a Lei 9.615/1998, a descentralização de recursos oriundos da arrecadação das loterias federais destinados ao desporto brasileiro não poderá beneficiar entidades em situação irregular perante a União, os Estados, o Distrito Federal e os Municípios.
45. Considero que a inteligência do art. 20, § 4º, do Decreto 7.984/2013 continua aplicável à descentralização de recursos oriundos das loterias, uma vez que a Lei 13.756/2018, embora tenha revogado alguns dispositivos da Lei 9.615/1998, não dispôs de forma contrária a esse respeito. Em seu art. 23, § 5º, a nova lei dispôs tão somente que 'os recursos de que trata o caput deste artigo serão geridos de forma direta pela entidade beneficiada ou de forma descentralizada, em conjunto com as entidades nacionais de administração ou prática de desporto'.  
46. Assim, tanto o COB e o CPB, bem como as demais entidades listadas no art. 22 da Lei 13.756/2018 (Comitê Brasileiro de Clubes, Confederação Brasileira do Desporto Escolar, Confederação Brasileira do Desporto Universitário e Federação Nacional dos Clubes Esportivos) , devem ser alertadas sobre essa circunstância, visto que a inadimplência configura uma má gestão dos recursos públicos.	
47. Destaca-se, por oportuno, que, no art. 9º da IN TCU 48/2004, que dispõe sobre os procedimentos para a fiscalização da aplicação dos recursos próprios repassados ao COB e ao CPB por força da Lei 9.615/1998, ficou estabelecido que estas entidades devem manter cadastros próprios com a finalidade de registrar as entidades inadimplentes, bem como os responsáveis por eventuais débitos junto aqueles comitês. A inscrição no referido cadastro ensejará a suspensão do repasse de novos recursos (§ 1º do art. 9º) .
48. Quanto a alegação de existência de obscuridade no termo 'vinculadas' (subitens 9.4.1 e 9.5.1) , ratifico as considerações da SecexEducação no sentido de que, para evitar equívoco de interpretação, deve haver a sua supressão, de modo que seja mantida apenas a ciência de que a descentralização de recursos oriundos da Lei 9.615/1998 a entidades em situação irregular perante qualquer ente federativo configura violação ao art. 20, § 4º, do Decreto 7.984/2013.
49. Diante da alteração acima sugerida, devem ser considerados prejudicados os subitens 9.4.2 e 9.5.2 do acórdão embargado." 
18.	Conforme bem destacado pelo Procurador Júlio Marcelo de Oliveira em seu parecer, o entendimento desta Corte de Contas contido no Acórdão 699/2019-TCU-Plenário (rel. Min. Benjamin Zymler) está alinhado à jurisprudência do STF (ADI 5726/RR de Relatoria da Ministra Carmen Lúcia, julgado em 27/2/2019 e publicado no DJE de 11/3/2019) .  
19.	Por fim, importante ressaltar que embora tenham sido interpostos pedidos de reexame contra o Acórdão 699/2019-TCU-Plenário (rel. Min. Benjamin Zymler) , com efeito suspensivo, tal situação desobriga o responsável do cumprimento das imposições constantes daquela deliberação que forem objeto dos recursos até o pronunciamento definitivo desta Corte de Contas, mas não autoriza a prática de novos atos que contrariem essas imposições, sujeitando-se o infrator a multa.
20.	Nesse sentido, trago à baila trecho do Voto do Ministro Benjamin Zymler que embasou o Acórdão 1807/2016-TCU-Plenário:
"21. Ressalto ainda que a jurisprudência deste Tribunal é no sentido de que o efeito suspensivo dos recursos não autoriza, antes do pronunciamento do TCU, a prática de atos que, direta ou indiretamente, contrariem itens da decisão combatida  (Decisão 188/1995 e Acórdãos 711/2009, 324/2009, 1.398/2008, 501/2007, 266/2007, 392/2006, 1.842/2005 e 101/2004, todos do Plenário) .
22. Com o objetivo de evitar práticas nesse sentido, esta Corte tem optado, em situações semelhantes à ora analisada, por adotar medida cautelar com vistas a não conferir efeito suspensivo ao recurso (a exemplo do que foi feito nos autos dos seguintes processos: TC Processo 011.512/2010-5 e TC Processo 012.194/2002-1, da relatoria da Ministra Ana Arraes, TC Processo 019.534/2006-0, da relatoria do Ministro Raimundo Carreiro, TC Processo 024.909/2013-0, da relatoria do Ministro Walton Alencar Rodrigues, TC Processo 013.710/2011-7, da relatoria do Ministro José Jorge, e dos TCs Processo 005.107/2003-4 e Processo 003.807/2011-8, relatados pelo Ministro Bruno Dantas) .
23. Com isso, evita-se que o conhecimento do recurso gere o falso entendimento de que o efeito suspensivo sobre o acórdão impugnado poderia autorizar o gestor a realizar atos contrários ao que foi decidido por esta Corte. A concessão da medida cautelar simultaneamente ao conhecimento do pedido de reexame permite que o gestor seja expressamente alertado de que o comando deste Tribunal continuará dotado de todos os seus efeitos até a apreciação do recurso, garantindo-se, assim, maior efetividade à decisão."
 (grifos acrescidos) 
21.	Com base nos argumentos acima apresentados, considero adequado que este Tribunal envie resposta ao consulente nos termos propostos pelo Parquet especializado. 
	Com essas considerações, voto por que este Plenário aprove o acórdão que ora submeto à apreciação.
TCU, Sala das Sessões, em 11 de agosto de 2021.
MARCOS BEMQUERER COSTA
Relator